ACORDAO-COMPLETO-2426846

ACÓRDÃO 14015/2020 ATA 43/2020 - PRIMEIRA CÂMARA

VISTOS, relatados e discutidos estes autos de Tomada de Contas Especial instaurada pelo Ministério da Cultura (extinto) em desfavor da entidade Associação Fábrica Cultural e da Sra. Jaqueline Matos de Azevedo (diretora) , em razão da impugnação parcial das despesas realizadas no âmbito do Convênio 749.623/2010, Siconv 749623, firmado entre o referido Ministério e a entidade objetivando a implementação do projeto cultural denominado "I Encontro com as Culturas Identitárias/BA" (Pronac 10-6221) , realizado em Salvador/BA no período de 22 a 30/10/2010,
ACORDAM os Ministros do Tribunal de Contas da União, reunidos em sessão de 1ª Câmara, ante as razões expostas pelo Relator, em:
9.1. rejeitar parcialmente as alegações de defesa dos responsáveis Sra. Jaqueline Matos de Azevedo e Associação Fábrica Cultural;
9.2. julgar irregulares as contas dos referidos responsáveis, Sra. Jaqueline Matos de Azevedo e Associação Fábrica Cultural, nos termos dos arts. 1º, inciso I, 16, inciso III, alínea "c", e § 2º, da Lei 8.443/1992 c/c os arts. 19 e 23, inciso III, da mesma Lei, e com arts. 1º, inciso I, 209, inciso III, 210 e 214, inciso III, do Regimento Interno/TCU, e condená-los solidariamente ao pagamento das importâncias a seguir especificadas, fixando-lhes o prazo de 15 (quinze) dias para que comprovem, perante este Tribunal (art. 214, inciso III, alínea "a", do Regimento Interno do TCU) , o recolhimento das dívidas aos cofres do Tesouro Nacional, atualizadas monetariamente e acrescidas de juros de mora, calculados a partir das datas indicadas até a do efetivo recolhimento, na forma da legislação em vigor:
	VALOR ORIGINAL (R$) 
	DATA DA OCORRÊNCIA

	11.946,00
	12/1/2011

	650,00
	4/1/2011

	650,00
	4/1/2011

	650,00
	4/1/2011

	650,00
	4/1/2011

	2.100,00
	14/1/2011

	5.762,12
	27/1/2011

	217.350,00
	17/1/2011

	48.542,00
	17/1/2011

	14.080,00
	17/1/2011

	36.000,00
	5/7/2011

                      TRIBUNAL DE CONTAS DA UNIÃO	TC Processo 003.362/2016-7
9.3. aplicar aos responsáveis, Sra. Jaqueline Matos de Azevedo e Associação Fábrica Cultural, a multa prevista no art. 57 da Lei 8.443/1992 c/c o art. 267 do Regimento Interno, no valor individual de R$ 20.000,00 (vinte mil reais) , com a fixação do prazo de 15 (quinze) dias, a contar das notificações, para que comprovem, perante este Tribunal (art. 214, inciso III, alínea "a", do Regimento Interno) , o recolhimento das dívidas aos cofres do Tesouro Nacional, atualizadas monetariamente desde a data deste Acórdão até a dos efetivos recolhimentos, se forem pagas após o vencimento, na forma da legislação em vigor;
9.4. aplicar à responsável, Sra. Jaqueline Matos de Azevedo, na qualidade de diretora executiva da Associação Fábrica Cultural e signatária do termo de convênio, a multa prevista no art. 58, inciso II, da Lei 8.443/1992 c/c o art. 267 do Regimento Interno, no valor de R$ 10.000,00, com a fixação do prazo de quinze dias, a contar da notificação, para que comprove, perante este Tribunal (art. 214, inciso III, alínea "a", do Regimento Interno) , o recolhimento da dívida aos cofres do Tesouro Nacional, atualizada monetariamente desde a data deste acórdão até a do efetivo recolhimento, se for paga após o vencimento, na forma da legislação em vigor;
9.5. autorizar, desde logo, nos termos do art. 28, inciso II, da Lei 8.443/1992, a cobrança judicial das dívidas, caso não atendidas as notificações;
9.6. enviar cópia desta deliberação à Procuradoria da República no Estado da Bahia, nos termos do § 3º do art. 16 da Lei 8.443/1992; e
9.7. dar ciência deste Acórdão à Secretaria Especial da Cultura, à Sra. Jaqueline Matos de Azevedo e à Associação Fábrica Cultural.

Tomada de Contas Especial instaurada pelo Ministério da Cultura (extinto) em desfavor de Associação em razão da impugnação parcial das despesas realizadas no âmbito de Convênio, firmado entre o referido Ministério e a entidade objetivando a implementação do projeto cultural.

Primeira Câmara

Associação Fábrica Cultural.

3. Responsáveis: Associação Fábrica Cultural (07.323.484/0001-59); Jaqueline Matos de Azevedo (XXX.343.965-XX).

13.1. Ministros presentes: Walton Alencar Rodrigues (Presidente), Bruno Dantas e Vital do Rêgo.
13.2. Ministros-Substitutos presentes: Augusto Sherman Cavalcanti (Relator) e Weder de Oliveira.

AUGUSTO SHERMAN

Trata-se de Tomada de Contas Especial instaurada pelo Ministério da Cultura (extinto) , em desfavor da Associação Fábrica Cultural e da sua Diretora Executiva, Sra. Jaqueline Matos de Azevedo, em razão da impugnação parcial das despesas realizadas no âmbito do Convênio 749.623/2010, Siconv 749623, firmado entre o referido ministério e a entidade objetivando a implementação do projeto cultural denominado "I Encontro com as Culturas Identitárias/BA" (Pronac 10-6221) , realizado em Salvador/BA no período de 22 a 30/10/2010.
2.	Realizada a citação solidária dos responsáveis, as alegações de defesa foram inicialmente examinadas em instrução de peça 36 destes autos pela então Secex/BA, e que foi vazada nos seguintes termos (transcrição com ajustes de forma pertinentes) :
"INTRODUÇÃO
1.	Cuidam os autos de Tomada de Contas Especial instaurada pelo Ministério da Cultura em desfavor da Sra. Jaqueline Matos de Azevedo, Diretora Executiva da Associação Fábrica Cultural, ante a impugnação parcial de despesas em decorrência da não comprovação da boa e regular aplicação dos recursos oriundos do Convênio Siconv 749623/2010-MinC/FNC (peça 1, p. 76-92) , firmado com a entidade.
HISTÓRICO
2.	Para implementação do objeto - implementação do projeto 'I Encontro com as Culturas Identitárias/BA' (Pronac n° 10-6221) , no período de 22 a 30 de outubro de 2010, no Pelourinho, em Salvador/BA, os recursos foram orçados originalmente em R$ 1.017.100,00, com alteração posterior para o montante de R$ 946.578,00, sendo R$ 189.315,60 de contrapartida da Convenente e R$ 757.262,40 a parte da União, assim repassados (peça 1, p.110) :
	Ordem Bancária
	Valor (R$) 
	Data

	800044
	757.262,40
	29/12/2010

3.	O prazo de vigência do ajuste extinguia-se em 31/12/2010 e a prestação de contas deveria ser apresentada após 30 dias, conforme Cláusulas Oitava e Décima Primeira, tendo sido prorrogado até 9/3/2011 (peça 1, p. 116) .
4.	 A prestação de contas foi encaminhada em 11/4/2011, onde foi constatada a existência de algumas impropriedades. A Convenente, então, foi diligenciada e encaminhou documentação complementar e justificativas ao repassador em pelo menos quatro oportunidades, tendo sido finalmente emitido o Parecer Técnico - Análise de Cumprimento do Objeto pela aprovação formal da prestação de contas (peça 1, p. 184-188) , bem como o Parecer Financeiro 009/2013-COPC/CGAF/DCDC/SCDC/MinC, no mesmo sentido (peça 1, p. 192-198) .
5.	Nesse ínterim, foi encaminhada, através do Ofício 178/2013-TCU/SECEX-BA, cópia do Acórdão 664/2013-TCU-Segunda Câmara, bem como do Relatório de Fiscalização 1084/2013/TCU-Secex/BA (peça 1, p. 200-247) , realizada por equipe do TCU, no período de setembro/outubro de 2012, informando as principais constatações referentes ao convênio sob exame, como segue abaixo:
a) contratação da Foco Entretenimentos Ltda. (CNPJ 10.374.307/0001-06) , no valor de R$ 120.000,00, em 10/01/2011, para pagar o cachê artístico dos grupos folclóricos (700 pessoas) que se apresentaram durante o evento, a qual tem como sócias administradoras a Sra. Jaqueline Matos de Azevedo e a Sra. Selma Calabrich, sendo que a primeira é a Diretora Executiva da Associação Fábrica Cultural e signatária do Convênio em epígrafe, e a segunda é a responsável pela execução e produção do Projeto, conforme consta do Plano de Trabalho do referido ajuste, em desacordo com o disposto na Cláusula Terceira, inciso II, alínea 'g', do referido Termo, e nos arts. 9°, inciso II e 116 da Lei n° 8.666/1993;
b) realização de cotações prévias de preços fictícias, junto a empresas pertencentes às mesmas pessoas, em desacordo com o disposto no art. 45 da então vigente Portaria MPOG/MF/CGU n° 127/2008, na contratação de serviços, conforme discriminado no item 6 do Relatório de Fiscalização 1084/2012/TCU/SECEX/BA;
c) ausência de cotações prévias, em desacordo com o disposto no art. 45 da então vigente Portaria MPOG/MF/CGU n° 127/2008, na contratação de serviços, conforme discriminado no item 6 do Relatório de Fiscalização 1084/2012/TCU/SECEX/BA;
d) contratações sem descrição completa e detalhada do objeto a ser contratado, de acordo com a natureza dos serviços, infringindo o disposto no art. 45 da então vigente Portaria MPOG/MF/CGU n° 127/2008 e no art. 54. § 1º, da Lei 8.666/1993, tendo sido apresentados orçamentos sem tais identificações, conforme discriminado no item 6 do Relatório de Fiscalização 1084/2012/TCU/SECEX/BA;
e) pagamento a pessoas com vínculo na administração pública federal, estadual e/ou municipal, por prestação de serviços de apresentação de palestras e/ou participação como mediador, o que é vedado, conforme disposto na Cláusula Sexta, § 4°, do Termo de Convênio, no art. 39, inciso II, da então vigente Portaria MPOG/MF/CGU n° 127/2008, conforme discriminado no item 6 do Relatório de Fiscalização 1084/2012/TCU/SECEX/BA;
f) pagamento por serviços não comprovados, conforme discriminado no item 6 do Relatório de Fiscalização 1084/2012/TCU/SECEX/BA;
g) não comprovação da aplicação da contrapartida da Associação Fábrica Cultural ao Convênio, que abrangia, além do cachê do curador, as despesas da viagem dos fotógrafos em visita às comunidades quilombolas no período de 10 a 30/8/2010, no valor de R$ 36.000,00, conforme explicitado no Relatório de Fiscalização 1084/2012/TCU/SECEX/BA; e
h) pagamento dos serviços contratados à UEC Viagens Ltda., nos valores de R$ 217.350,00, R$ 48.542,00 e R$ 14.080,00, em 7/1/2011, e de R$ 5.762,12 em 21/2/2011, com base em faturas emitidas pela referida empresa, e não em notas fiscais de serviço - NFS, documento fiscal adequado para as operações realizadas, tendo sido também verificado que as faturas emitidas pela empresa não têm os números da Autorização de Impressão do Documento Fiscais (AIDF) , os dados da gráfica que imprimiram e a faixa de numeração autorizada para o impresso no rodapé (código de barras) , não constando, além disso, o cálculo das obrigações tributárias ou justificativas da não incidência de tributos. 
6.	Ante as inconformidades apontadas, foi emitido o Parecer Financeiro 066/2014-G06/Passivo/CPCON/CGEXE/SPOA/SE/MinC (peça 1, p. 262-275) , recomendando que a convenente fosse notificada a devolver o montante de R$ 778.022,12, tendo sido expedido o Ofício nº 141/2014-G06/Passivo/CPCON/CGEXE/SPOA/SE/MinC (peça 1, p. 276-279) .
7.	Em resposta, a Sra. Jaqueline Matos de Azevedo, representando a Fábrica Cultural, apresentou documentação a título de justificativas (peça 1, p. 286-308, e peça 2, p. 1-36) , a qual foi analisada pelo órgão, que, consoante Parecer Financeiro Conclusivo 090/2014 G06/Passivo/CPCON/CGEXE/SPOA/SE/MinC (peça 2, p. 38-48) , recomendou a desaprovação da prestação de contas e a devolução aos cofres públicos do valor de R$ 774.422,12, sendo R$ 738.422,12 referente aos recursos repassados pelo concedente e R$ 36.000,00 referente à contrapartida.
8.	Notificada pelo Ofício 214/2014-G06/Passivo/CPCON/CGEXE/SPOA/SE/MinC, recebido em 8/1/2015 (peça 2, p. 50-77) , e depois pelo Ofício 154/2015-G06/Passivo/CPCON/CGEXE/SPOA/SE/MinC, recebido em 24/7/2015 (peça 3, p. 6-7 e 12) , a responsável permaneceu silente, tendo então sido instaurado o devido processo de tomada de contas especial, conforme Relatório de TCE 002/2015 (peça 3, p. 16-19) .
9.	A Secretaria Federal de Controle Interno, em seu Relatório e Certificado de Auditoria 2363/2015, concluiu pela responsabilidade solidária da Sra. Jaqueline Matos de Azevedo e da Associação Fábrica Cultural e certificou a irregularidade das contas (peça 3, p. 76-86) . Por sua vez, o Ministro da Cultura, em seu Pronunciamento (peça 3, p. 94) , atestou haver tomado conhecimento dos fatos, estando presentes nos autos todas os elementos relacionados no art. 4º da IN/TCU nº 71/2012.
EXAME TÉCNICO
10. No âmbito do TCU, os autos foram instruídos preliminarmente, com proposta de citação solidária das responsáveis, com os pronunciamentos concordantes do corpo dirigente (peças 5 a 7) . Assim, os ofícios de citação foram expedidos e destinados aos responsáveis com o seguinte teor: 
O débito é decorrente da não comprovação da boa e regular aplicação dos recursos repassados pela União por meio do Ministério da Cultura (Convênio Siconv 749623/2010-MinC/FNC) que teve por finalidade implementação do projeto "I Encontro com as Culturas Identitárias/BA" (Pronac n° 10-6221) , no período de 22 a 30 de outubro de 2010, no Pelourinho, em Salvador/BA. Conforme Parecer Financeiro n° 066/2014G06/Passivo/CPCON/CGEXE/SPOA/MinC, de 13/10/2014, foram as seguintes irregularidades constatadas: 
a.1) contratação da Foco Entretenimentos Ltda. (CNPJ 10.374.307/0001-06) , no valor de R$ 120.000,00, em 10/01/2011, para pagar o cachê artístico dos grupos folclóricos (700 pessoas) que se apresentaram durante o evento, a qual tem como sócias administradoras a Sra. Jaqueline Matos de Azevedo e a Sra. Selma Calabrich, sendo que a primeira é a Diretora Executiva da Associação Fábrica Cultural e signatária do Convênio em epígrafe, e a segunda é a responsável pela execução e produção do Projeto, conforme consta do Plano de Trabalho do referido ajuste, em desacordo com o disposto na Cláusula Terceira, inciso II, alínea 'g', do referido Termo, e nos arts. 9°, inciso II e 116 da Lei n° 8.666/1993; 
a.2) realização de cotações prévias de preços fictícias, junto a empresas pertencentes às mesmas pessoas, em desacordo com o disposto no art. 45 da então vigente Portaria MPOG/MF/CGU n° 127/2008, na contratação de serviços, conforme discriminado no item 6 do Relatório de Fiscalização 1084/2012/TCU/SECEX/BA; 
a.3) ausência de cotações prévias, em desacordo com o disposto no art. 45 da então vigente Portaria MPOG/MF/CGU n° 127/2008, na contratação de serviços, conforme discriminado no item 6 do Relatório de Fiscalização 1084/2012/TCU/SECEX/BA; 
a.4) contratações sem descrição completa e detalhada do objeto a ser contratado, de acordo com a natureza dos serviços, infringindo o disposto no art. 45 da então vigente Portaria MPOG/MF/CGU n° 127/2008 e no art. 54. § 1º, da Lei 8.666/1993, tendo sido apresentados orçamentos sem tais identificações, conforme discriminado no item 6 do Relatório de Fiscalização 1084/2012/TCU/SECEX/BA; 
a.5) pagamento a pessoas com vínculo na administração pública federal, estadual e/ou municipal, por prestação de serviços de apresentação de palestras e/ou participação como mediador, o que é vedado, conforme disposto na Cláusula Sexta, § 4°, do Termo de Convênio, no art. 39, inciso II, da então vigente Portaria MPOG/MF/CGU n° 127/2008, conforme discriminado no item 6 do Relatório de Fiscalização 1084/2012/TCU/SECEX/BA; 
a.6) pagamento por serviços não comprovados, conforme discriminado no item 6 do Relatório de Fiscalização 1084/2012/TCU/SECEX/BA; 
a.7) não comprovação da aplicação da contrapartida da Associação Fábrica Cultural ao Convênio, que abrangia, além do cachê do curador, as despesas da viagem dos fotógrafos em visita às comunidades quilombolas no período de 10 a 30/8/2010, no valor de R$ 36.000,00, conforme explicitado no Relatório de Fiscalização 1084/2012/TCU/SECEX/BA; e
a.8) pagamento dos serviços contratados à UEC Viagens Ltda., nos valores de R$ 217.350,00, R$ 48.542,00 e R$ 14.080,00, em 7/1/2011, e de R$ 5.762,12 em 21/2/2011, com base em faturas emitidas pela referida empresa, e não em notas fiscais de serviço - NFS, documento fiscal adequado para as operações realizadas, tendo sido também verificado que as faturas emitidas pela empresa não têm os números da Autorização de Impressão do Documento Fiscais (AIDF) , os dados da gráfica que imprimiram e a faixa de numeração autorizada para o impresso no rodapé (código de barras) , não constando, além disso o cálculo das obrigações tributárias ou justificativas da não incidência de tributos.
11. Após tentativa frustrada (peças 8/15) , foi obtido novo endereço para envio das correspondências, e realizadas as citações através dos ofícios 3006 e 3007/2016-TCU/SECEX-BA, recebidos em 27/10/2016 (peças 17 a 23) .
12. Através de seus advogados legalmente constituídos, a Sra. Jaqueline Matos de Azevedo, representando também a Associação Fábrica Cultural, pediu, além de concessão de vistas, a prorrogação do prazo para apresentação da defesa por mais 30 dias (peças 24/26) , o que foi autorizado por esta Unidade Técnica, com base na Portaria GM/ASC06/2009 (peças 27/28) .
[Alegações de defesa apresentadas]
13. Em 19/12/2016, os responsáveis apresentaram suas defesas, de idêntico teor (peças 29/30) , a qual passamos a analisar.
14. Inicialmente, solicitam 'o acatamento das falhas de natureza formal, de forma a aprovar a prestação de contas com ressalvas, considerando que as recentes leis Federais 13.019/2014 - que instituiu um novo regime jurídico das parcerias entre a administração pública e as organizações da sociedade civil - e a Lei 13.018/2014 - que instituiu a Política Nacional de Cultura Viva, para regrar de forma justa e eficiente os Pontos e os Pontões de Cultura, instrumentos utilizados pelo Estado para a execução da política cultural, priorizando o controle de resultados, com ênfase no cumprimento do objeto pactuado. Com isso, afirma que apesar do Convênio ter sido celebrado anteriormente, pelo princípio da retroatividade in bonam partem, a lei posterior mais benéfica deve ser aplicada quando, à época dos fatos, vigoravam penalidades e consequências mais severas';
15. Aduzem que a Associação foi criada em 17/12/2003, sem fins lucrativos e tem mais de 11 anos de atuação no desenvolvimento de atividades relacionadas à educação, cultura e sustentabilidade, com título de Organização Social, emitido pelo Governo do Estado da Bahia. 
16. Asseguram também que a instituição já qualificou ao longo desses anos de trabalho, mais de dez mil pessoas, entre crianças, jovens e grupos produtivos, e reciclado mais de 30 toneladas de resíduo sólido, sobretudo na região da Península de Itapagipe, em Salvador/BA, sendo considerada 'Ponto de Cultura' pelo MinC;
17. Com isso, afirmam que, em 19/6/2010, através de entendimentos com o Ministério propôs realizar em Salvador o Primeiro Encontro de Culturas Identitárias, por meio do Convênio, e que ocorreu de 22 a 30 de outubro de 2010, no qual foram reunidas quarenta manifestações culturais do Estado da Bahia. Como o Termo só foi assinado no primeiro dia da realização do evento, tendo havido também a diminuição do valor inicialmente previsto para a realização das atividades e atraso na liberação dos recursos, ocorreram vários problemas na implementação das atividades;
18. Consideram também que, durante a análise da prestação de contas, porém, 'restou atestado o perfeito cumprimento do objeto'. Entretanto, posteriormente, houve fiscalização deste Convênio pelo TCU, de 18 de setembro a 24 de outubro de 2012, da qual resultou o Relatório da Auditoria de Conformidade 1084/2012 apontando 'possíveis irregularidades' tendo sido instaurada a presente Tomada de Contas Especial, por meio da qual as peticionárias receberam os Ofícios nº s 3006 e 3007/2016- TCU/SECEX-BA, ora atendidos;
19. Quanto aos achados de auditoria afirmam que os pontos questionados constituem falhas de caráter formal e solicitam que as contas sejam aprovadas com ressalvas dando-se quitação, bem como a concessão de prazo de 30 dias para complementação das informações.
20. Anexaram, a título de comprovação do alegado, os seguintes documentos:
a) Extrato do Convênio nº 749623/2010 no SICONV;
b) Parecer Técnico de Análise do Cumprimento do Objeto, de 27/9/2012, e Despacho nº 033/2013/COAC/CGAF/DCDC/SCDC/MinC;
c) Recibos emitidos por grupos culturais que se apresentaram no evento;
d) Atestados de Capacidade Técnica emitidos por órgãos do Governo do Estado da Bahia em favor da empresa Pau Viola Produções Artísticas Ltda. ME;
e) Contrato de Comodato e Termo de Cessão de Uso em favor da Associação Fábrica Cultural, relativos a imóveis situados nos bairros do Bonfim e da Penha, em Salvador - BA.
[Análise das alegações de defesa]
21. Os argumentos apresentados, em conjunto com outros elementos já presentes nos autos - especialmente na peça 1, p. 262-308, e peça 2, p. 1-48, são os mesmos já expostos quando dos questionamentos do Ministério da Cultura por ocasião da análise da prestação de contas do convênio, os quais não foram aceitos.
22. Preliminarmente, a alegação de que a legislação posterior, Lei 13.018, de 22/7/2014, que instituiu a Política Nacional de Cultura Viva, e a Lei 13.019, de 31/7/2014, que estabeleceu 'o regime jurídico das parcerias entre a administração pública e as organizações da sociedade civil, em regime de mútua cooperação, para a consecução de finalidades de interesse público e recíproco', seriam mais benéficas e deveriam ser aplicadas ao caso sob exame, ao invés da legislação pertinente à época - Lei nº 8.313/1991 e Portaria Interministerial nº 127/2008.
23. Consultando os referidos diplomas legais na internet, verifica-se que uma das principais mudanças diz respeito aos procedimentos de prestação de contas, mais simples e fundamentados nos resultados, com o envio apenas de Relatório de Execução do Objeto, Relação de Pagamentos e extrato bancário da conta específica do Projeto, consoante § 2º do art. 8º da Lei nº 13.018/2014.
24. Outra alteração importante refere-se à previsão da possibilidade, em caso de não cumprimento de etapas previstas nos planos de trabalho, do ressarcimento ocorrer por meio da realização de atividades culturais e não pela devolução dos recursos financeiros, 'desde que não tenha havido dolo ou fraude e não seja o caso de restituição integral de recursos', de acordo com o § 2º do art. 72 da Lei nº 13.019/2014, valendo destacar ainda que, consoante art. 83 da mencionada Lei, 'as parcerias existentes no momento da entrada em vigor da lei permanecerão regidas pela legislação vigente ao tempo de sua celebração, sem prejuízo da aplicação subsidiária desta Lei, naquilo em que for cabível, desde que em benefício do alcance do objeto da parceria.'
25. Por fim, registra-se que, conforme previsto em seu art. 64, 'A prestação de contas apresentada pela organização da sociedade civil deverá conter elementos que permitam ao gestor da parceria avaliar o andamento ou concluir que o seu objeto foi executado conforme pactuado, com a descrição pormenorizada das atividades realizadas e a comprovação do alcance das metas e dos resultados esperados, até o período de que trata a prestação de contas'; além disso, o § 2º do citado dispositivo diz que 'Os dados financeiros serão analisados com o intuito de estabelecer o nexo de causalidade entre a receita e a despesa realizada, a sua conformidade e o cumprimento das normas pertinentes.'
26. Assim, ante todos estes aspectos, deve-se considerar que não é correto interpretar a legislação posterior como passível de ser aplicada ao caso do Convênio 749623/2010-MinC, posto que constatou-se várias irregularidades na aplicação dos recursos, tendo sido solicitado pelo órgão repassador a restituição integral desses.
27. Quanto ao trabalho social realizado pela Fábrica Cultural, tal argumento também não é suficiente para isentá-la da ocorrência das irregularidades apontadas que, ao contrário do afirmado, não são apenas de caráter formal.
28. Tal entendimento foi exposto pelo MinC no multicitado Parecer Financeiro Conclusivo nº 090/2014 (peça 2, p. 38-48) , ao analisar as justificativas prestadas pela Associação Fábrica Cultural, e se baseou no Relatório de Fiscalização 1084/2013, realizado pela Secex-BA, tendo sido feita a seguinte recomendação:
'2.1 Para viabilizar o prosseguimento da presente análise, a convenente deverá recolher aos cofres públicos os seguintes valores: 
R$ 120.000,00 que, atualizado conforme Sistema de Débito do TCU em anexo, perfaz a importância de R$ 172.558,10 (cento e setenta e dois mil, quinhentos e cinquenta e oito reais e dez centavos) considerando a contratação da empresa Foco Entretenimento Ltda., que possui como sócio membro do corpo dirigente da entidade convenente, baseado nos preceitos estabelecidos na Cláusula Terceira, II, alínea 'g' do Termo de Convênio pactuado. 
R$ 44.500,00 relativos às Notas Fiscais de n. 201.110 (R$ 24.000,00) e 20.119 (R$ 2.500,00) da empresa Adorno Lisboa Produções e Eventos Culturais Ltda. e Nota fiscal 201.114 (R$ 18.000,00) da empresa Objetiva Comércio e Serviços Fotográficos Ltda., que atualizado conforme Demonstrativo de Débito do TCU em anexo, reportam em R$ 63.990,29 (sessenta e três mil, novecentos e noventa reais e vinte e nove centavos) , diante de possíveis prejuízos decorrentes de superfaturamento tendo em vista a ausência de competitividade. 
R$ 194.762,12 relativos à Nota Fiscal 740 (R$ 189.000,00) da empresa Luís Vinícius da Costa Sampaio (CNPJ 08.690.408/0001-44) e a Fatura 057/2011 (R$ 5.762,12) da empresa UEC Viagens Ltda., que atualizados conforme Demonstrativo de Débito do TCU em anexo, reportam em R$ 280.064,84 (duzentos e oitenta mil, sessenta e quatro reais e oitenta e quatro centavos) , frente a despesas sem comprovação de sua efetiva realização no objeto do convênio, contrariando o disposto o art. 45 da Portaria 127/2008 MPOG/MF/CGU. 
R$ 369.210,00 relativos a contratações sem a descrição completa e detalhada do objeto a ser contratado, de acordo com a natureza dos serviços, infringindo o disposto no art. 45 da Portaria 127/2008 MPOG/MF/CGU e art. 54, § 1° da Lei 8.666/93, bem como a apresentação de orçamentos sem tais identificações e de faturas que não configuram documentos fiscais hábeis. O valor atualizado, conforme Demonstrativo de Débito do TCU em anexo, reporta em R$ 532.186,84 (quinhentos e trinta e dois mil, cento e oitenta e seis reais e oitenta e quatro centavos) detalhado no quadro apontado no item 3.4.4 acima.
R$ 7.150,00 relativos a importâncias pagas a pessoas com vínculo na administração pública federal, estadual e/ou municipal, por prestação de serviços de apresentação de palestras e/ou participação como mediador, contrariando o disposto na Cláusula Sexta, § 40, do Termo de Convênio n. 749623/2010 e art. 39, inciso II, da Portaria 127/2008 MPOG/MF/CGU, que atualizado conforme Demonstrativo de Débito do TCU em anexo, reporta em R$ 10.785,84 (dez mil, setecentos e oitenta e cinco reais e oitenta e quatro centavos) , conforme apontado no item 3.4.5 acima. 
R$ 2.800,00 relativo a NFS-e de n. 20.118 da empresa Adorno Lisboa Produções e Eventos Culturais Ltda., diante da falta de comprovação do serviço prestado e a ausência de mediador ou o nome de pessoas distintas das contratadas como mediador das mesas temáticas. Este valor atualizado conforme Demonstrativo de Débito do TCU reporta em R$ 4.026,36 (quatro mil, vinte e seis reais e trinta e seis centavos) . 
R$ 36.000,00 relativo a não comprovação efetiva da aquisição e utilização das molduras, previstas como contrapartida, no projeto do convênio, ainda, as fotos da exposição pertencem à galeria da Secretaria de Cultura do Estado da Bahia. O valor atualizado conforme Demonstrativo de Débito do TCU reporta em R$ 47.234,58 (quarenta e sete mil e duzentos e trinta e quatro reais e cinquenta e oito centavos) .'
29. Portanto, do exame promovido nas alegações de defesa das responsáveis, bem como na documentação enviada a título de comprovação dos gastos não são suficientes para demonstrar a boa aplicação dos recursos públicos repassados, e não permitem estabelecer com segurança o nexo causal entre as despesas apresentadas como realizadas e os recursos repassados.
CONCLUSÃO
30. Em face da análise promovida nos itens 21 a 29 da seção 'Exame Técnico', propõe-se rejeitar as alegações de defesa apresentadas pela Sra. Jaqueline Matos de Azevedo e pela Associação Fábrica Cultural, uma vez que não foram suficientes para sanear as irregularidades a eles atribuídas. 
31. Os argumentos de defesa tampouco lograram afastar o débito imputado aos responsáveis. Ademais, inexistem nos autos elementos que demonstrem sua boa-fé ou a ocorrência de outros excludentes de culpabilidade. Desse modo, suas contas devem, desde logo, ser julgadas irregulares, nos termos do art. 202, § 6º, do Regimento Interno/TCU, procedendo-se à sua condenação em débito e à aplicação da multa prevista no art. 57 da Lei 8.443/1992.
INFORMAÇÕES ADICIONAIS
32. Em atendimento ao quanto disposto no item 9.6.3 do Acórdão 2833/2016-TCU-Plenário, ressalta-se que o valor do dano ao erário, atualizado até 3/5/2017, é de R$ 1.121.293,99 (peça 34) , enquanto que esse valor atualizado e com a incidência de juros de mora é R$ 1.326.283,19 (peça 35) .
PROPOSTA DE ENCAMINHAMENTO
33. Diante do exposto, submetemos os autos à consideração superior, propondo ao Tribunal:
a) com fundamento nos arts. 1º, inciso I, 16, inciso III, alínea 'c', da Lei 8.443/1992 c/c os arts. 19 e 23, inciso III, da mesma Lei, e com arts. 1º, inciso I, 209, inciso III, 210 e 214, inciso III, do Regimento Interno, que sejam julgadas irregulares as contas Sra. Jaqueline Matos de Azevedo (CPF XXX.343.965-XX) e da Associação Fábrica Cultural (CNPJ 07.323.484/0001-59) e condená-los, em solidariedade, ao pagamento da quantia a seguir especificadas, com a fixação do prazo de quinze dias, a contar das notificações, para comprovarem, perante o Tribunal (art. 214, inciso III, alínea "a", do Regimento Interno) , o recolhimento da dívida aos cofres do Tesouro Nacional, atualizada monetariamente e acrescida dos juros de mora, calculados a partir da data discriminada, até a data do recolhimento, na forma prevista na legislação em vigor.
	VALOR ORIGINAL (R$) 
	DATA DA OCORRÊNCIA

	738.422,12
	29/12/2010

                                     Valor atualizado, com juros de mora, até 03/05/2017: R$ 1.326.283,19
b) aplicar à Sra. Jaqueline Matos de Azevedo (CPF XXX.343.965-XX) e à Associação Fábrica Cultural (CNPJ 07.323.484/0001-59) , individualmente, a multa prevista no art. 57 da Lei 8.443/1992 c/c o art. 267 do Regimento Interno, com a fixação do prazo de quinze dias, a contar das notificações, para comprovarem, perante o Tribunal (art. 214, inciso III, alínea 'a', do Regimento Interno) , o recolhimento das dívidas aos cofres do Tesouro Nacional, atualizadas monetariamente desde a data do acórdão que vier a ser proferido até a dos efetivos recolhimentos, se forem pagas após o vencimento, na forma da legislação em vigor;
c) autorizar, desde logo, nos termos do art. 28, inciso II, da Lei 8.443/1992, a cobrança judicial das dívidas, caso não atendidas as notificações;
d) encaminhar cópia da deliberação que vier a ser proferida, bem como do relatório e do voto que a fundamentarem, ao Procurador-Chefe da Procuradoria da República na Bahia, nos termos do § 3º do art. 16 da Lei 8.443/1992 c/c o § 7º do art. 209 do Regimento Interno do TCU, para adoção das medidas que entender cabíveis."
3.	Em detalhado pronunciamento à peça 39, o Ministério Público/TCU, neste feito representado pelo Procurador Rodrigo Medeiros de Lima, manifestou à primeira ocasião, parcial divergência em relação ao exame das contas especiais, conforme transcrição a seguir:
"Em exame Tomada de Contas Especial (TCE) instaurada pelo Ministério da Cultura (MinC) em desfavor da Associação Fábrica Cultural e de sua representante, Sra. Jaqueline Matos de Azevedo. O processo motiva-se ante a impugnação das despesas realizadas no âmbito do Convênio nº 749.623/2010, firmado em 22/10/2010 e cujo objeto consistiu na implementação do Projeto 'I Encontro com as Culturas Identitárias/BA' (peça 1, p. 76) entre 22 e 30/10/2010 em Salvador (peça 1, p. 28) . Para tanto, foram repassados R$ 757.262,40 (peça 1, p. 110) .
Valendo-se da delegação outorgada pelo Relator, a Unidade Técnica realizou a citação das responsáveis pelas seguintes condutas:
a) contratação da empresa Foco Entretenimentos Ltda., no valor de R$ 120.000,00, para pagamento do cachê artístico dos grupos folclóricos que se apresentaram durante o evento, sendo que a empresa tem como sócia administradora a Sra. Jaqueline Matos de Azevedo (representante da associação beneficiária) ; 
b) realização de cotações prévias de preços fictícias, considerando terem sido consultadas 'empresas pertencentes às mesmas pessoas' (peça 21, p. 1) ; 
c) ausência de cotações prévias na contratação de serviços; 
d) contratações sem descrição completa e detalhada do objeto a ser contratado, de acordo com a natureza dos serviços; 
e) pagamento a pessoas vinculadas à Administração Pública por serviços de apresentação de palestras e/ou participação como mediador; 
f) pagamento por serviços não comprovados; 
g) não comprovação da aplicação de parcela da contrapartida (R$ 36.000,00) ; e 
h) pagamento dos serviços contratados à UEC Viagens Ltda., nos valores de R$ 217.350,00, R$ 48.542,00 e R$ 14.080,00 e de R$ 5.762,12, com base em faturas emitidas pela referida empresa, e não em notas fiscais de serviço, documento fiscal adequado para as operações realizadas, tendo sido também verificado que as faturas emitidas pela empresa não têm os números da Autorização de Impressão do Documento Fiscais (AIDF) , os dados da gráfica que as imprimiram e a faixa de numeração autorizada para o impresso no rodapé (código de barras) , não constando, além disso o cálculo das obrigações tributárias ou justificativas da não incidência de tributos.
Representadas pelos mesmos causídicos, as responsáveis apresentaram defesa comum (peças 29/30) . Argumentam, inicialmente, que as contas do convênio em tela deveriam pautar-se pelos requisitos simplificados sobre os quais dispõe a Lei nº 13.019/2014 ('Estabelece o regime jurídico das parcerias entre a administração pública e as organizações da sociedade civil') , cuja aplicabilidade deveria retroagir em seu favor. 
Sustentam, ademais, que por ocasião dos Acórdão 3624/2013-TCU-Primeira Câmara (Rel. Min. Valmir Campelo) e 850/2013-2ª Câmara (Rel. Min. Ana Arraes) , o Tribunal teria 'se manifestado de forma a priorizar o controle nos resultados das ações dos convênios' (peça 29, p. 4) , o que militaria em favor das defendentes.
Posteriormente, delongam-se em realçar o perfil idôneo da entidade beneficiária e o cumprimento do objeto conveniado, concluindo que 'Não se pode, com isso, cogitar que tenha havido qualquer desvio dos recursos para finalidade diversa da pactuada entre as partes' (peça 29, p. 9) . Insistem, pois, ter havido apenas "falhas formais" ou "falhas procedimentais" na condução do acordo.
Especificamente quanto à irregularidade anotada no item 'a' acima, ponderam que 'conforme se observa da documentação apresentada ao Ministério da Cultura, foi possível obter os recibos de grupos e artistas, atestando o recebimento dos valores previstos para pagamento de cachês' (peça 29, p. 11) . 
Acerca do vínculo entre a associação e a empresa contratada, asseveram que, diante do atraso na liberação dos recursos por parte do MinC:
' (...) somente uma empresa parceira e colaboradora da Associação concordaria em adiantar, do seu próprio capital, o dinheiro necessário ao pagamento dos grupos para somente recebê-lo meses depois. Sem esta salutar medida, o evento teria sido cancelado, e teria a sua lisura comprometida, causando enorme prejuízo ao Erário e à imagem ao próprio Ministério da Cultura, tendo em vista que já havia ampla mobilização dos grupos e divulgação do evento na mídia.' (peça 29, p. 12) 
Ainda sobre o tema, sustentam a inaplicabilidade do dispositivo legal mencionado no instrumento citatório (i.e. art. 9º, inciso II, da Lei nº 8.666/1993) .
Quanto ao tópico seguinte (item 'b' - cotações fictícias) , asserem que 'a legislação não veda, em atividades como as propostas no convênio em análise, a participação de empresas com algum grau de relação com a entidade parceira do Estado' (peça 29, p. 13) , que os itens adquiridos 'custaram exatamente o valor pago à empresa' (peça 29, p. 14) e que 'não era de conhecimento das Defendentes qualquer vínculo entre as empresas (...) nos orçamentos constam razões sociais, CNPJs e endereços diferentes' (peça 29, p. 14) .
O item 'c' do ofício citatório (ausência de cotação prévia para aquisição de passagens aéreas e contratação de diárias) também seria justificado, conforme a defesa técnica, pelo atraso na liberação dos recursos, de modo que 'não havia qualquer possibilidade para que fosse possível realizar a cotação prévia nos moldes pretendidos' (peça 29, p. 15) . 
Evocam, em seu favor, o já referido Acórdão 850/2013-TCU-Segunda Câmara (Rel. Min. Ana Arraes) , em que o Colegiado julgou regulares com ressalva as contas em questão, apesar de reconhecida 'simulação de cotação de preços' no Relatório que antecedeu o julgado (TC Processo 004.926/2012-9, peça 36, p. 10) .
Por fim, ponderam que nos aeroportos de Lençóis, Barreiras e Vitória da Conquista operava uma única companhia aérea, 'o que tornava inviável qualquer cotação' (peça 29, p. 18) .
A defesa argumenta, sobre o item 'd' da citação (contratações sem descrição do objeto) , no sentido de que:
'Ao contrário do quanto afirmado, os serviços, antes de serem contratados, foram orçados mediante cotação que plenamente descrevem os serviços de hospedagens. Ora, basta um simples cálculo entre o valor individual e o valor total previsto no Plano de Trabalho, para que se constate a quantidade de diárias orçadas.' (peça 29, p. 18) 
Na sequência (item 'e' - pagamentos a pessoas vinculadas à Administração Pública) , as responsáveis solicitam que a cobrança do débito ocorra 'em parcelas possíveis de serem quitadas pela entidade' (peça 29, p. 19) .
Contestam a realização de pagamentos por serviços não realizados (item 'f') , sob o pálio de que os documentos fiscais apresentados ao MinC continham a assinatura dos mediadores, além do que 'a ausência da menção dos mediadores nas transcrições [do evento] não pode ser tida como comprovação de que os serviços não foram prestados' (peça 29, p. 19) .
Incidentalmente (peça 29, p. 19) , as responsáveis postulam prazo adicional de trinta dias para ofertar comprovação do regular emprego da contrapartida (item 'g') . 
Finalmente (item 'h') , quanto à apresentação de faturas em vez de notas fiscais, arguem que 'pela leitura da Portaria Interministerial nº 127/2008 as despesas poderão ser comprovadas mediante notas fiscais ou documentos contábeis' (peça 29, p. 20) . Ademais, os Acórdão 544/2008-TCU-Plenário (Rel. Min. Raimundo Carreiro) , 3.047/2007-1 Câmara (Rel. Min. Marcos Bemquerer) e 217/2007-Plenário (Rel. Min. Benjamin Zymler) teriam explicitado a possibilidade de comprovação por outros meios probatórios que não as notas fiscais (máxime recibos) , sendo que o primeiro julgado citado é expresso ao mencionar o termo 'faturas'.
A Secex/BA, a seu turno, pondera que os argumentos e documentos trazidos na peça defensiva 'são os mesmos já expostos quando dos questionamos do Ministério da cultura por ocasião da análise da prestação de contas do convênio, os quais não foram aceitos' (peça 36, p. 5) . Na sequência, a conclusão do Parecer Financeiro Conclusivo lavrado pelo MinC é transcrita em lugar da análise da Unidade Técnica (peça 36, p. 6/7) .
Em consequência, a Secretaria propõe o julgamento pela irregularidade das contas, a condenação das responsáveis à reparação solidária de R$ 738.422,12 aos cofres federais e a aplicação individual de multa proporcional ao dano apurado.
Diante de falhas na análise desempenhada pelo MinC, recepcionada acriticamente pela Secex/BA, o Ministério Público junto ao Tribunal de Contas da União dissente do encaminhamento proposto, passando ao exame de cada irregularidade apontada em citação.
II
No tocante aos argumentos preliminarmente lançados pela defesa, anotamos que a ênfase no controle de resultados dos convênios, tal como apregoado pelas responsáveis, não afasta ou prejudica a necessidade de supervisão quanto à regularidade financeira da execução da avença. Com efeito, a lisura no manejo das importâncias confiadas aos convenentes é tão relevante para a conformidade da gestão quanto a correta execução técnica/física dos acordos.
Ademais, a referida Lei nº 13.019/2014 não especifica, nem poderia especificar, requisitos inócuos ou insuficientes para prestação de contas em convênios, o que equivaleria a nulificar o dever constitucional republicano de evidenciar a destinação conferida aos recursos públicos. Ademais, havendo mandato constitucional ao Tribunal de Contas da União para que supervisione o patrimônio público, tampouco a jurisprudência dessa Corte poderia ser desconsiderada na análise desta TCE.
Sequer os dois julgados referidos na introdução da peça defensiva acodem as responsáveis, na medida em que correspondem, respectivamente, a caso em que 'as peculiaridades do caso concreto permitem, excepcionalmente, a alteração do julgamento' (Voto condutor do Acórdão 3624/2013-TCU-Primeira Câmara) e situação em que, provido documento adicional pelo convenente (extrato bancário) , patenteou-se 'a necessária relação entre os recursos federais repassados, as despesas realizadas e o objeto do convênio' (Voto condutor do Acórdão 850/2013-TCU-Segunda Câmara) .
Em síntese, os acórdãos citados na defesa contemplam outras sortes de irregularidades e situações fáticas, não constituindo autênticos precedentes a serem replicados no processo em causa. 
III
Passando ao primeiro item da citação, nota-se que a Secex/BA, por meio de fundamentação remissiva, sugere a condenação das responsáveis ao ressarcimento de R$ 120.000,00 'considerando a contratação da empresa Foco Entretenimento Ltda., que possui como sócio membro do corpo dirigente da entidade convenente' (peça 36, p. 6) .
Todavia, não há impugnação nos autos quanto ao adimplemento daquele contrato (i.e. ao 'pagamento do cachê artístico dos grupos folclóricos que se apresentaram durante o evento') , razão pela qual se revela incabível atribuir dano à conduta faltosa evidenciada.
Ainda assim, a irregularidade assume dúplices contornos: o de ofensa aos princípios da impessoalidade e moralidade (art. 37, caput, da Constituição da República) , a que estão sujeitos os beneficiários de recursos públicos (cf. Acórdãos nº 2.922/2013-Plenário, 3.227/2012-1ª Câmara, 5.460/2011-2ª Câmara e 1.331/2008-Plenário) , e de intermediação injustificada, eis que não se vislumbram, nos autos, óbices a que a própria convenente (Associação Fábrica Cultural) pagasse diretamente os aludidos grupos folclóricos. 
Sendo assim, não havendo notícia de sobrepreço de valores pagos no bojo do contrato em referência e afigurando-se inaceitáveis os argumentos da defesa de que 'somente uma empresa parceira e colaboradora da Associação concordaria em adiantar, do seu próprio capital, o dinheiro necessário ao pagamento dos grupos', a consequência prescrita para casos tais consiste na repreensão prevista no art. 58, incisos I e II, da Lei nº 8.443/1992. 
Nesse sentido, vide os Acórdão 2178/2017-TCU-Primeira Câmara (Rel. Min. Bruno Dantas) , 4.639/2016-1.ª Câmara (Rel. Min. Walton Alencar Rodrigues) , 7.770/2015-1.ª Câmara (Rel. Min. Benjamin Zymler) , 1.590/2015-2.ª Câmara (Rel. Min. Marcos Bemquerer) e 11.197/2011-2.ª Câmara (Rel. Min. Augusto Sherman) .
IV
Tampouco a irregularidade apontada no item 'b' da citação (cotações inválidas) conduzem necessariamente à imposição de débito, considerando-se que os autos não trazem notícia de superfaturamento no pagamento aos artistas (peça 1, p. 213/216) . 
Embora o precedente evocado (Acórdão 850/2013-TCU-Segunda Câmara, Rel. Min. Ana Arraes) remeta a situação análoga à ora apurada, nota-se que a jurisprudência dominante no Tribunal reconhece a imprescindibilidade da cotação prévia para aferição da proposta mais vantajosa, conferindo aplicação econômica de recursos federais confiados a particulares. 
Nesse sentido, cabe atentar para o entendimento registrado no Voto condutor do recente Acórdão 754/2017-TCU-Plenário (Rel. Min. Vital do Rêgo) , em que os responsáveis sequer lograram justificar-se, mesmo demonstrando que as empresas consultadas eram compostas por sócios distintos - deixaram de ser penalizados tão somente em virtude de providências adicionais adotadas:
'A equipe de auditoria identificou indícios de irregularidades nas cotações de preço para a contratação de agências de viagens. A fim de corroborar a situação encontrada, trouxe evidências de que as pesquisas são realizadas repetidamente e sucessivamente com três únicas empresas, sagrando-se sempre como vencedora a mesma agência. Na verdade, as avaliações dos valores cobrados pautam-se em um padrão em que a contratada cobra sempre 10% por serviços de agenciamento, enquanto as outras sempre intentam receber 11,5 ou 12% por uma e 13% pela outra.
Em resposta às audiências, os gestores comprovaram que as três agências de viagens não pertencem ao mesmo grupo econômico. Por apresentarem no processo de contratação empresas distintas e concorrentes, qualificadas por meio de documentação regular, com a escolha daquela que apresentou a proposta mais vantajosa, os responsáveis consideram a questão esclarecida.
Rejeito as justificativas apostas. O gestor diligente deve sempre buscar ampliar o quadro de empresas que contrata com recursos públicos, da mesma forma que o gestor que administra recursos privados procede. Além de buscar por mais fornecedores, a fim de aumentar a possibilidade de se obter menores preços, as entidades têm o dever de documentar essas pesquisas de preço a cada processo de compra realizado.
No entanto, deixo de aplicar penalidade em relação à conduta aqui verificada por avaliar que medidas corretivas estão sendo adotadas ao menos em relação às contratações de agências de viagens, cujos serviços prestados são de consumo corriqueiro pelas confederações esportivas, consoante resposta encaminhada pelo gestor (peça 47, p.10) :'
A outro turno, revelam-se inadmissíveis as escusas trazidas pelas defendentes, no sentido de que 'a legislação não veda, em atividades como as propostas no convênio em análise, a participação de empresas com algum grau de relação com a entidade parceira do Estado' (peça 29, p. 13) e que 'não era de conhecimento das Defendentes qualquer vínculo entre as empresas (...) nos orçamentos constam razões sociais, CNPJ´s e endereços diferentes' (peça 29, p. 14) .
A um tempo, é consabido que os princípios jurídicos da impessoalidade e moralidade informam toda a relação com a Administração Pública, consoante já comentada jurisprudência do TCU (cf. Acórdãos nº 2.922/2013-Plenário, 3.227/2012-1ª Câmara, 5.460/2011-2ª Câmara e 1.331/2008-Plenário) . 
Por outro lado, as empresas consultadas ostentam sede no mesmo endereço que a convenente e a empresa contratada (isto é, que a própria Associação Fábrica Cultural) , com ela compartilhando recepcionista e telefonista (peça 1, p. 214) . Além do que, não seria plausível que a cotação de preços junto a sociedades aleatoriamente escolhidas resultasse em tamanha coincidência, a ponto de recair sobre empresas com sócias e endereços em comum. 
Assim, ausentes as particularidades atenuantes do caso acima mencionado (Acórdão 754/2017-TCU-Plenário) , depreende-se que a hipótese dos autos reclama, ao menos, a responsabilização das defendentes e aplicação da multa prevista no art. 58, inciso II, da Lei nº 8.443/1993. Diante do animus nocendi revelado pelo procedimento fraudulento adotado - volição de conferir aparência idônea à cotação de preços mediante engodo -, este representante do Ministério Público opina por que o Colegiado reconheça a gravidade da conduta da Sra. Jaqueline Matos de Azevedo e lhe apene também com a sanção estampada no art. 60 da Lei nº 8.443/1992.
V
A análise traçada no segmento anterior deste parecer se aplica, em larga medida, à irregularidade pertinente à falta de cotação de preços para aquisição de passagens aéreas e contratação de diárias em rede hoteleira (item 'c') , equivalendo à cotação inválida, por igualmente não permitir a obtenção da proposta mais vantajosa para concreção dos objetivos públicos pactuados. 
Não prospera o argumento defensivo de que o atraso na liberação dos recursos teria inviabilizado 'qualquer possibilidade para que fosse possível realizar a cotação prévia nos moldes pretendidos' (peça 29, p. 15) . 
Considerando a já mencionada constatação de que 'O gestor diligente deve sempre buscar ampliar o quadro de empresas que contrata com recursos públicos, da mesma forma que o gestor que administra recursos privados procede' (Voto condutor do Acórdão 754/2017-TCU-Plenário) , mesmo que os repasses federais tenham sucedido a realização do evento e a associação tenha adiantado recursos próprios na promoção do evento, cumpriria à beneficiária orçar previamente os bens e serviços, de modo a despender a menor quantidade de recursos na execução do convênio.
A alegação de que os aeroportos de Lençóis, Barreiras e Vitória da Conquista não comportavam concorrência (peça 29, p. 18) , além de surgir indemonstrada, não obstaria pesquisas junto a agências de viagens, por exemplo, a fim de apurar (ou, ao menos, confirmar) os valores praticados em diferentes horários. Não há nos autos, todavia, comprovação de qualquer esforço por parte da convenente nesse sentido.
A ausência de cotação prévia de preços diferencia-se do achado referido no segmento anterior deste parecer (cotação simulada) unicamente quanto à gravidade da conduta, inexistindo na mera omissão a culpabilidade necessária para aplicação do art. 60 da Lei nº 8.443/1992. Destarte, este Parquet especializado propugna pela aplicação da multa individual prevista no art. 58, inciso II, da Lei nº 8.443/1992, em reação à irregularidade verificada.
VI
O próximo ponto (item 'd' - contratações com descrição insuficiente) abarca quatro contratações operadas pela Associação Fábrica Cultural, cujos objetos corresponderam a:
1) serviços de hospedagem de: 690 integrantes dos grupos folclóricos, pelo valor de R$ 217.350,00; 154 participantes do evento, por R$ 48.542,00; palestrantes, por R$ 14.080,00, e outras 147 pessoas, por R$ 48.278,00; 
2) revelação de fotografias de comunidades quilombolas, por R$ 18.000,00; 
3) locação de dois palcos, no valor de R$ 18.000,00, e de iluminação, por R$ 19.960,00;
4) montagem de exposições de obras em cerâmica, fotografia, bonecos, cordel e ambientação, por R$ 3.000,00.
Conforme bem pontuado pela Unidade Técnica, sobressai-se a falta de previsão sobre o tipo de alojamento, quantidade, tamanho e cor das fotografias, tamanho dos palcos e materiais a serem empregados na cenografia, entre outros atributos imprescindíveis para caracterizar inequivocamente o objeto contratado. 
Anote-se, por relevante, que a defesa endereça a questão de forma precária, sendo meridiano não bastar 'simples cálculo entre o valor individual e o valor total previsto no Plano de Trabalho'  (peça 29, p. 18) para comprovar a regularidade da contratação. Segundo originalmente consignado, há notícia de que 'nem todos [os participantes do encontro] se hospedaram durante todo o evento' (peça 1, p. 218) , restando ainda completa obscuridade quanto ao tipo de acomodação custeada com os recursos do convênio.
Com efeito, o detalhamento é condição inafastável ao tratar-se de gasto com recursos públicos, sendo imprescindível desde o Plano de Trabalho (e.g. Acórdão 775/2017-TCU-Plenário, 1.540/2014-Plenário e 4.252/2013-2ª Câmara) até o documento fiscal comprobatório daquelas despesas (v.g. Acórdão 716/2010-TCU-Plenário) . 
Tal disposição permeia todo o processo de aquisição, estendendo-se do planejamento aos contratos, conforme se extrai do item 9.1 do Acórdão 2827/2014-TCU-Plenário (Rel. Min. Weder de Oliveira) :
	'9.1. cientificar a Eletrobras Termonuclear S.A. da obrigatoriedade de adotar, desde o projeto básico, planilhas orçamentárias que expressem a composição dos custos unitários dos itens de serviço com detalhamento suficiente à sua precisa identificação, abstendo-se, por conseguinte, de utilizar-se de grandes "grupos funcionais" para mão de obra ou de outras unidades genéricas do tipo "quantia fixa", como constatado no contrato GCC.A/CT-545/08 e no processo licitatório que o antecedeu;' (grifamos) 
Ainda quanto à indefinição quanto aos itens a serem adquiridos e pagos, tratando-se de aquisições públicas, registre-se o que afirma o Voto condutor do Acórdão 1557/2014-TCU-Plenário (Rel. Min. Ana Arraes) :
'Quanto à necessidade de comprovação do nexo de causalidade entre os contratos e as despesas realizadas, reforço que a descrição genérica de despesas e serviços prestados em simplórias notas fiscais não é suficiente para comprovar se os serviços contratados foram de fato prestados em sua totalidade.' (ênfase acrescida) 
Assim, no atinente à revelação e enquadramento de fotografias, a Secex/BA apurou, com base em especificações prestadas a posteriori pela convenente, ter havido superfaturamento de R$ 11.946,00, correspondentes à diferença entre o valor pago pela associação (R$ 18.000,00) e o valor orçado perante a mesma empresa (R$ 6.054,00) , no cenário mais favorável às defendentes (peça 1, p. 218) . Esse gasto foi incluído pela Unidade Técnica no item 'f' da citação (pagamento por serviços não comprovados) , o qual é tratado adiante neste parecer.
Considerando que não foram apurados superfaturamentos nos demais contratos acima declinados, bem assim que o órgão repassador não contestou a realização dos serviços discutidos nesta seção, adiantamos que o Ministério Público opina por que as responsáveis tenham suas contas julgadas irregulares, sendo condenadas a indenizar o erário federal de acordo com o superfaturamento encontrado na rubrica em análise (R$ 11.946,00) e a pagar multa proporcional prevista no art. 57 da Lei nº 8.443/1992, sem prejuízo dos débitos identificados adiante neste parecer.
Quanto aos demais contratos (hospedagem, palcos, iluminação e cenografia) , aderimos à jurisprudência representada no Voto condutor do Acórdão 1296/2015-TCU-Plenário (Rel. Min. José Múcio Monteiro) , que associa a falta de detalhamento ao deszelo punível, a justificar a aplicação da multa do art. 58, inciso II, da Lei nº 8.443/1992:
' (...) pagamento das notas fiscais sem as medições com os serviços detalhados não sanearam a ilegalidade das condutas e ratificam o descuido do responsável na gestão de recursos públicos. Acolho a proposta da Unidade Técnica de rejeitar as razões de justificativa do responsável com aplicação de multa.' (grifamos) 
VII
O pagamento de 'pessoas com vínculo na Administração Pública federal, estadual e/ou municipal' (item 'e') é reconhecido pelas defendentes, que solicitam o parcelamento do valor apurado. Conforme aponta a Secex/BA, a situação irregular verificar-se-ia em cotejo ao que dispõe o art. 39, inciso II, da Portaria Interministerial CGU/MF/MPOG nº 127/2008:
	'Art. 39. O convênio ou contrato de repasse deverá ser executado em estrita observância às cláusulas avençadas e às normas pertinentes, inclusive esta Portaria, sendo vedado:
 (...) 
II - pagar, a qualquer título, servidor ou empregado público, integrante de quadro de pessoal de órgão ou entidade pública da administração direta ou indireta, por serviços de consultoria ou assistência técnica, salvo nas hipóteses previstas em leis específicas e na Lei de Diretrizes Orçamentárias;' (ênfase acrescentada) 
Em escólio acadêmico, o Ministro Ubiratan Aguiar assim se manifestou acerca do assunto:
'Outro tipo de vedação diz respeito ao pagamento a servidor ou empregado público, integrante do quadro de pessoal do Órgão ou Entidade pública da Administração direta ou indireta, por consultoria ou assistência técnica. Ora, o pressuposto é de que os quadros de pessoal da Entidade serão utilizados na consecução do objeto, sem a necessidade de remuneração extra com os recursos do convênio. As despesas realizadas com esses colaboradores não podem sequer ser utilizadas como contrapartida.' (AGUIAR, Ubiratan. Convênios e Tomadas de Contas Especiais. Belo Horizonte: Fórum, 2004. p. 30/31 - grifamos) ."
A redação da norma transcrita, bem assim sua interpretação doutrinária abalizada, proscrevem o pagamento de servidores ou empregados públicos por serviços de consultoria ou assistência técnica, eis que a Administração só está autorizada a celebrar convênios com entidades plenamente capacitadas a executar o objeto ajustado, isto é, com entidades que não dependam de auxílio técnico de servidores para tanto.
A delimitação dos serviços cuja retribuição é vedada a agentes da Administração Pública foi introduzida ainda sob o regime da Instrução Normativa STN nº 1/1997, que originalmente proscrevia todo e qualquer pagamento àqueles atores. Com o advento da Instrução Normativa STN nº 2/2002, somente as despesas relativas a consultorias e assistências passaram a ser proibidas, diante da lógica exposta no excerto doutrinário acima transcrito.
 Tal é o entendimento presente no Voto condutor do Acórdão nº 2.071/2011-1.ª Câmara (Rel. Min. José Múcio Monteiro) : 
'De fato a redação deste artigo da IN, vigente à época dos fatos, ou seja, antes da alteração introduzida pela IN-STN nº 02/2002, vedava além da consultoria e assistência técnica o pagamento de qualquer gratificação a servidor público. Razão pela qual as despesas foram glosadas'.
No caso em epígrafe, repara-se que nenhum dos pagamentos realizados pela Associação Fábrica Cultural destinou-se a serviços de consultoria, assistência técnica ou a eles possivelmente equiparados. Entre as quatorze contratações inquinadas, onze referem-se à apresentação de palestras em mesas temáticas e três remetem à 'representação' de grupos folclóricos (peça 1, p. 222/223) . 
Entre os palestrantes pagos (R$ 650,00) , há evidências de que o Sr. Francisco Pereira da Silva Júnior 'não se encontrava ainda em Salvador na data da mencionada palestra' (peça 1, p. 222) . Esse gasto foi incluído pela Unidade Técnica no item seguinte da citação (item 'f' - pagamento por serviços não comprovados) , o qual é tratado no próximo segmento deste parecer. Adiantamos, desde já, que o Ministério Público opina pela sua adição ao dano apurado no segmento VI deste parecer (R$ 11.946,00) .
VIII
O item 'f' do ofício citatório (pagamento por serviços não comprovados) agrupa irregularidades de cinco diferentes proveniências:
1) gasto de R$ 5.762,12 com passagens aéreas não comprovadas, eis que a relação apresentada carece de bilhetes de embarque, código localizador, data da viagem e município de origem, havendo ainda indícios de que a despesa tenha sido lançada a fim de consumir o valor residual da rubrica no Plano de Trabalho (peça 1, p. 226) ;
2) gasto de R$ 650,00 com palestrante que, 'consoante dados da passagem aérea do mesmo, não se encontrava ainda em Salvador na data da mencionada palestra' (peça 1, p. 226) ;
3) gastos de R$ 1.950,00 com palestrantes em cuja 'transcrição das palestras não há qualquer citação de seus nomes' (peça 1, p. 226) ;
4) gastos de R$ 2.100,00 com mediadores 'quando as transcrições das palestras registram ausência de mediador ou o nome de pessoas distintas das contratadas' (peça 1, p. 226) ; e
5) superfaturamento de R$ 11.946,00 referente à revelação de fotografias de comunidades quilombolas.
O argumento defensivo, no sentido de que documentos fiscais apresentados ao MinC continham a assinatura dos mediadores e 'a ausência da menção dos mediadores nas transcrições [do evento] não pode ser tida como comprovação de que os serviços não foram prestados' (peça 29, p. 19) , mostram-se inconvincentes. 
De fato, as responsáveis não trazem explicação lógica para que a maior parte das transcrições adequadamente contemple as intervenções dos mediadores, enquanto que as quatro situações impugnadas omitam sua participação. Os indícios enfeixam-se, desse modo, para evidenciar a inadimplência dos serviços contratados.
Assim, assiste razão à Secex/BA ao incluir os montantes acima ao dano total imputado às defendentes, postulando também pela aplicação de multa proporcional ao prejuízo provocado. O Ministério Público junto ao Tribunal adere à proposta condenatória, no que diz respeito ao presente tópico.
Divergimos da Secex/BA, no entanto, quando aponta indício de irregularidade na constatação de que 'as fotos da exposição pertencem à galeria da Secretaria de Cultura do.Estado da Bahia, mais precisamente ao Centro de Culturas Populares e Identitárias, que integra a estrutura da referida Secretaria' (peça 1, p. 231) . 
Não vislumbramos afronta à cláusula do convênio que prescreve a incorporação dos bens à convenente e veda destinação alheia ao objeto pactuado (peça 1, p. 64) , porquanto os autos não impugnam a produção das fotografias e respectiva exibição durante evento, sendo meritória a posterior entrega daquelas imagens para exposição em órgão público, o que se coaduna com os ulteriores objetivos pactuados. 
IX
O penúltimo ponto (item 'g' - não comprovação da contrapartida) não é contestado pelas responsáveis, as quais solicitam 'prazo de 30 dias, a contar da concessão' (peça 29, p. 19) , para providenciar documentação adicional. Embora o pedido dilatório não tenha sido apreciado, observa-se que a extensão solicitada se esgotou sem que as responsáveis tenham complementado sua defesa. 
A Secex/BA reporta que o achado se refere à parcela da contrapartida prestada 'por meio de bens e serviços', conforme autoriza o art. 20, § 2º, da Portaria Interministerial CGU/MF/MPOG nº 127/2008. Mais especificamente, tal parcela refere-se à viagem de fotógrafos a comunidades quilombolas (R$ 3.600,00) , molduras das fotografias (R$ 36.000,00) e cachê da curadora da exposição (R$ 5.000,00) , adquiridos pela Associação Fábrica Cultural por meio de doação por parte dos profissionais envolvidos.
Como irregularidades, a Secex/BA apontou que 'os documentos referentes a estas supostas doações somente foram apresentados após cobrança do Ministério da Cultura, pois não foram incluídos no relatório de execução da prestação de contas' (peça 1, p. 234) e que:
' (...) fotografias da exposição demonstram que o material exposto não contém molduras e/ou expositores em madeira nem vidro antirrefiexo, tendo sido afixado nas paredes através de 'foam board' (placa de espuma utilizada para dar maior rigidez à impressão fotográfica - tipo 'Eucatex') , ao contrário do previsto no Plano de Trabalho e descrito no documento de doação (...) ' (peça 1, p. 234) 
Verificamos não haver, nos autos, impugnação quanto ao trabalho dos fotógrafos ou da curadora (i.e. realização das viagens e seleção das fotografias obtidas) , mas tão somente das molduras que deveriam guarnecer as imagens reveladas. Em consequência, o Ministério Público acompanha a Secex/BA ao propugnar a condenação das responsáveis ao ressarcimento de R$ 36.000,00, atinentes à contrapartida não provida (molduras) .
X
A última irregularidade levantada pela citação (item 'h') corresponde a pagamentos comprovados por documentos inidôneos (faturas sem número de autorização, faixa de numeração, dados da gráfica etc.) , perfazendo R$ 285.734,00.
As alegações de defesa enfocam a possibilidade de lastrear os gastos efetuados mediante faturas, e não apenas notas fiscais. Contudo, não infirmam os vícios de que padecem os documentos apresentados. 
A jurisprudência do Tribunal de Contas da União é firme ao reputar inarredável a comprovação de despesas mediante documento fiscal idôneo, conforme Voto condutor do Acórdão 2430/2017-TCU-Primeira Câmara (Rel. Min. Walton Alencar Rodrigues) :
'Faço consignar, em relação ao tema, que julgou grave a falta de gravação das notas fiscais com os dados relativos ao convênio a que se referem, porque tal prática permite a utilização do mesmo documento fiscal para justificar a realização da despesa perante variados convênios e, até mesmo, em face da contabilidade municipal.' 
Ademais, a Corte de Contas somente tem admitido comprovação por meio de recibos quando emitidos por pessoa física, não por sociedades empresariais (vide Acórdão 4928/2016-TCU-Primeira Câmara, 6.223/2015-1ª Câmara e 2.261/2005-Plenário) .
Finalmente, é invariável o entendimento de que documentos defeituosos - por exemplo, vencidos (Acórdão 5946/2013-TCU-Segunda Câmara) ou destituídos da identificação do convênio (Acórdão 2430/2017-TCU-Primeira Câmara) - não se prestam a comprovar as despesas nele indicadas. Conforme o Voto condutor do Acórdão 933/2013-TCU-Plenário (Rel. Min. Ana Arraes) , também a data de emissão das notas comprobatórias afigura-se inarredável à demonstração das despesas:
	'Apesar disso, diversos documentos fiscais não foram preenchidos adequadamente, com ausência de identificação do número do termo de responsabilidade e da data de emissão. Por isso, a unidade técnica concluiu que o nexo de causalidade entre os recursos conveniados e a realização das despesas estaria comprometido.  (...) 
	O Ministério Público junto ao TCU aquiesceu ao exame da unidade técnica e endossou a proposta de improvimento do recurso de revisão.
	Manifesto integral acolhimento ao exame das instâncias precedentes e considero que a deliberação recorrida deve ser mantida em seus exatos termos.  (...) 
	Quanto à prestação de contas apresentada, tida como elemento novo capaz de alterar o julgamento inicial, considero que a falta de especificação da data de emissão na quase totalidade dos documentos fiscais é falha que não pode ser tomada à conta de mera impropriedade e, na proporção em que verificada, impossibilita um juízo seguro sobre a lisura das contas.
Mesmo que a conciliação bancária acene a favor da recorrente, há de considerar que o principal instrumento deste conjunto probatório, as notas fiscais, têm falhas graves que atentam contra a própria veracidade dos documentos. A discriminação da data de emissão é indispensável para a validade e a confiabilidade das informações.'
Desse modo, o Ministério Público opina por que as responsáveis sejam solidariamente condenadas à reparação dos valores mencionados (R$ 285.734,00) e ao pagamento de multa individual proporcional ao dano produzido (art. 57 da Lei nº 8.443/1992) .
XI
Em complemento à análise da Secex/BA, percebemos que o convênio em apreço, cujo intuito consistiu em promover o 'I Encontro com as Culturas Identitárias/BA' entre 22 e 30/10/2010 (peça 1, p. 28) , fora assinado no mesmo dia em que supostamente deveria iniciar-se o evento (peça 1, p. 92) . 
Devido a circunstâncias similares (cronograma de execução incompatível com o período de realização do evento) , o Tribunal de Contas da União já admoestou o Ministério do Turismo (v.g. Acórdão 2668/2008-TCU-Plenário e 980/2009-Plenário) . Ante a recorrência de tal irregularidade no âmbito daquele Ministério, há processos em trâmite nos quais o Tribunal apura a responsabilidade de gestores do MTur por conta da superficialidade nas análises que antecedem a celebração de convênios.
Coerentemente com os encaminhamentos acima, o Ministério Público ora pugna por que o Colegiado determine ao Ministério da Cultura (MinC) que, em suas análises prévias à celebração de convênios e instrumentos congêneres, atente para as datas de realização de eventos porventura inclusos nos Planos de Trabalho, evitando que as transferências federais se prestem ao mero reembolso de despesas efetuadas pelos beneficiários.
XII
Diante das considerações apresentadas, este representante do Ministério Público junto ao Tribunal de Contas da União, divergindo parcialmente da instrução lavrada pela Secex/BA, opina por que o Tribunal delibere no seguinte sentido:
a) rejeitar as alegações de defesa da Sra. Jaqueline Matos de Azevedo (CPF XXX.343.965-XX) e da Associação Fábrica Cultural (CNPJ 07.323.484/0001-59) ;
b) com fundamento nos arts. 1º, inciso I, 16, inciso III, alínea 'c', da Lei nº 8.443/1992 c/c os arts. 19 e 23, inciso III, da mesma Lei, e com arts. 1º, inciso I, 209, inciso III, 210 e 214, inciso III, do Regimento Interno, julgar irregulares as contas Sra. Jaqueline Matos de Azevedo (CPF XXX.343.965-XX) e da Associação Fábrica Cultural (CNPJ 07.323.484/0001-59) e condená-las, em solidariedade, ao pagamento da quantia a seguir especificadas, com a fixação do prazo de quinze dias, a contar das notificações, para comprovarem, perante o Tribunal (art. 214, inciso III, alínea 'a', do Regimento Interno) , o recolhimento da dívida aos cofres do Tesouro Nacional, atualizada monetariamente e acrescida dos juros de mora, calculados a partir de 29/12/2010, até a data do recolhimento, na forma prevista na legislação em vigor.
	ITEM IMPUGNADO
	VALOR ORIGINAL (R$) 

	Superfaturamento relativo ao serviço de revelação de fotografias (Nota fiscal nº 201.114 - Objetiva Comércio e Serviços Fotográficos Ltda.) 
	R$ 11.946,00

	Palestra do Sr. Francisco Pereira da Silva Júnior
	R$ 650,00

	Palestra dos Srs. Marcelo Nascimento Bernardo da Cunha, Magaly Pessoa Nunes Maia e Damião Ramos Cavalcanti
	R$ 1.950,00

	Mediação dos Srs. André Luiz de Araújo Oliveira, Eliana Serrano, Tereza Cristina de Oliveira e Paula Vale Resende
	R$ 2.100,00

	Fatura Nº 57/2011 - UEC Viagens
	R$ 5.762,12

	Fatura nº 3/2011 - UEC Viagens Ltda.
	R$ 217.350,00

	Fatura nº 4/2011 - UEC Viagens Ltda.
	R$ 48.542,00

	Fatura nº 2/2011 - UEC Viagens Ltda.
	R$ 14.080,00

	Contrapartida não prestada (molduras) 
	R$ 36.000,00

	TOTAL
	R$ 338.380,12

c) aplicar à Sra. Jaqueline Matos de Azevedo (CPF XXX.343.965-XX) e à Associação Fábrica Cultural (CNPJ 07.323.484/0001-59) , individualmente, a multa prevista no art. 57 da Lei nº 8.443/1992 c/c o art. 267 do Regimento Interno, com a fixação do prazo de quinze dias, a contar das notificações, para comprovarem, perante o Tribunal (art. 214, inciso III, alínea 'a', do Regimento Interno) , o recolhimento das dívidas aos cofres do Tesouro Nacional, atualizadas monetariamente desde a data do acórdão que vier a ser proferido até a dos efetivos recolhimentos, se forem pagas após o vencimento, na forma da legislação em vigor;
d) aplicar à Sra. Jaqueline Matos de Azevedo (CPF XXX.343.965-XX) e à Associação Fábrica Cultural (CNPJ 07.323.484/0001-59) , individualmente, a multa prevista no art. 58, inciso II,  da Lei nº 8.443/1992 c/c o art. 267 do Regimento Interno, com a fixação do prazo de quinze dias, a contar das notificações, para comprovarem, perante o Tribunal (art. 214, inciso III, alínea 'a', do Regimento Interno) , o recolhimento das dívidas aos cofres do Tesouro Nacional, atualizadas monetariamente desde a data do acórdão que vier a ser proferido até a dos efetivos recolhimentos, se forem pagas após o vencimento, na forma da legislação em vigor;
e) inabilitar a Sra. Jaqueline Matos de Azevedo (CPF XXX.343.965-XX) para o exercício de cargo em comissão ou função de confiança no âmbito da Administração Pública, nos termos do art. 60 da Lei nº 8.443/1992;
f) autorizar, desde logo, nos termos do art. 28, inciso II, da Lei nº 8.443/1992, a cobrança judicial das dívidas, caso não atendidas as notificações;
g) encaminhar cópia da deliberação que vier a ser proferida, bem como do relatório e do voto que a fundamentarem, ao Procurador-Chefe da Procuradoria da República na Bahia, nos termos do § 3º do art. 16 da Lei nº 8.443/1992 c/c o § 7º do art. 209 do Regimento Interno do TCU, para adoção das medidas que entender cabíveis;
h) determinar ao Ministério da Cultura que, em suas análises prévias à celebração de convênios e instrumentos congêneres, atente para as datas de realização de eventos porventura inclusos nos Planos de Trabalho, de modo a evitar que as transferências federais se prestem ao mero reembolso de despesas efetuadas pelos beneficiários."
4.	Constituídos novos defensores dos responsáveis (peça 48) , vieram aos autos elementos adicionais de defesa (peça 49) , nos quais os novos advogados dos defendentes requereram a juntada de documentos não entregues pelo escritório anteriormente contratado ("09 mídias" com "mais de 4.000 fotos" e "quase 1000 páginas" de documentos) que demonstrariam a execução física e financeira do convênio. Requereram a juntada desses elementos ao processo e que fossem examinados em face do princípio da verdade material. Assim, em despacho que proferi nos autos à peça 50, determinei a restituição do feito para nova análise.
5.	Exame complementar foi realizado pela então Secex/BA à peça 53, cujo excerto principal reproduzo a seguir:
"EXAME TÉCNICO
Novas alegações de defesa (peça 49) 
25. Após discorrer sobre a importância da juntada da nova petição e da documentação que a acompanha na busca da verdade material, a defesa afirma que a mesma demonstraria 'a real execução do serviço ou entrega dos produtos', após análise de cada ponto rebatido.
26. Quanto à contratação da empresa Foco Entretenimentos Ltda. (cujas sócias administradoras são Jaqueline Matos de Azevedo, Diretora Executiva da Convenente e signatária do Convênio, e Selma Calabrich, responsável pela execução e produção do projeto) , para pagar o cachê artístico dos grupos folclóricos que se apresentaram durante o evento, no valor de R$ 120.000,00, alegam, mais uma vez que, ante um atraso de mais de dois meses no repasse dos recursos e dificuldades nos depósitos, as executoras do convênio se viram obrigadas a pagar os cachês antecipadamente por meio de sua empresa; não fosse isso, o evento teria sido cancelado, causando enorme prejuízo ao Erário e à imagem do Ministério da Cultura.
27. Ressaltam que o que se discute não seria a irregularidade ou não da contratação, mas sim a real execução do serviço, ou seja, a apresentação dos grupos folclóricos (700 pessoas) no evento realizado no Pelourinho, de 22 a 30 de outubro de 2010, o que se comprova através de mais de 4.000 fotos e de um clipping contendo várias matérias (vídeos) de telejornais da cidade (algumas inclusive ao vivo) , bem como de cartilha informando sobre programação, estrutura, fotos, etc. (DOCs 1, 2 e 3) , além dos recibos já juntados nas alegações de defesa (peça 29, p. 35-96) .
28. Com relação às Notas Fiscais n. 201.110 (R$ 24.000,00) e 20.119 (R$ 2.500,00) da empresa Adorno Lisboa Produções e Eventos Culturais Ltda., referentes ao cachê artístico dos mestre e recepcionistas, e à Nota Fiscal 201.114 (R$ 18.000,00) da empresa Objetiva Comércio e Serviços Fotográficos Ltda., destaca que, conforme o contrato social da Adorno Lisboa (peça 02, p. 26-33) , seu objeto empresarial é a produção, organização e promoção de espetáculos artísticos e eventos culturais, condizente com a finalidade do convênio e o que foi executado, bem como que não resta dúvida quanto à ocorrência da exposição e a qualidade das fotos apresentadas, alguma com o tamanho e as proporções de grandes quadros, como se verifica em mais de 70 fotos (DOC 1, DVD 04) .
29. Relativamente às despesas decorrentes da Nota Fiscal n. 740 (R$ 189.000,00) da empresa Luís Vinícius da Costa Sampaio, e da Fatura 057/2011 (R$ 5.762,12) da UEC Viagens Ltda., apontadas como sem comprovação, afirmam que a primeira se destinou ao pagamento da alimentação 'dos milhares de visitantes que auxiliaram no evento', e a segunda foi para a compra de passagens aéreas para palestrantes que não eram de Salvador (Lençóis, Barreiras e Vitória da Conquista) .
30. Com referência ao suposto débito de R$ 369.210,00, relativo a despesas com locação de toldos, palco e equipamentos de iluminação, hospedagens dos visitantes e passagens aéreas, aduzem que as fotos anexadas e a referida cartilha demonstram que as principais apresentações do evento ocorreram com o auxílio de todos esses materiais (palco, espaço para oficinas, rodas de prosa, mesas temáticas e auditório, além de uma feira de artesanato e uma praça de alimentação) . Da mesma forma, as despesas com hospedagem e compra de passagens foram devidamente executadas, pois 'um evento com duração de nove dias, que recebeu aproximadamente 700 pessoas de fora, demandou elevado número de deslocamentos e leitos para acomodá-los.'
31. Quanto aos valores pagos a pessoas com vínculo na administração pública federal, estadual e/ou municipal, por prestação de serviços de apresentação de palestras e/ou participação como mediador (R$ 7.150,00) , afirmam que também podem ser comprovados pelas diversas apresentações ilustradas nas mais de 4.000 fotos juntadas em anexo.
32. Já quanto à falta de comprovação do serviço prestado e à ausência de mediador ou o nome de pessoas distintas das contratadas como mediadores das mesas temáticas, no valor de R$ 2.800,00, relativo à Nota Fiscal n. 20.118 da Adorno Lisboa Produções e Eventos Culturais Ltda., anexam os áudios e as transcrições das mesas temáticas como comprovação (DOC. 05) . 
33. Por fim, o débito no valor de R$ 36.000,00 relativo à não comprovação efetiva da aquisição e utilização das molduras, previstas como contrapartida do Convênio, não se justificaria, ante a execução física demonstrada por meio das fotos da exposição já mencionada (DOC. 01 -Fotos DVD 04) . 
34. Solicitam assim, diante 'da farta documentação anexada', sejam suas contas aprovadas integralmente sem a aplicação de multa, ante a insubsistência do débito, ou julgadas regulares com ressalvas, 'com aplicação apenas da multa prevista no art. 58 da Lei 8.443/1992', ou ainda que, caso se entenda pela irregularidade das contas das defendentes, 'observância ao parecer do MPTCU, para que as defendentes sejam condenadas ao débito de apenas R$ 338.380,12'. 
35. Por fim, pedem também não seja aplicada a pena de inabilitação para o exercício de cargo em comissão ou função de confiança no âmbito da Administração Pública, 'uma vez que a sanção do art. 60 da Lei 8.443/1992 mostra-se desarrazoada no caso em tela'.
36. Juntaram o seguinte material:
a) DOC. 01 - Envelope com 04 mídias contendo mais de 4.000 fotos da realização do evento; 
b) DOC. 02 - Envelope com uma mídia contendo clipping de várias matérias (vídeos) de telejornais da cidade sobre o evento;
c) DOC. 03 - Envelope com uma mídia contendo cartilha com informações do projeto; 
d) DOC. 04 - Envelope com uma mídia contendo as Notas Fiscais apresentadas pelas empresas contratadas; 
e) DOC. 05 - Envelope com uma mídia contendo áudio e transcrição das mesas temáticas que ocorreram durante todo o evento; 
f) DOC. 06 - Envelope com uma mídia contendo outros documentos que comprovam as execuções física e financeira do Convênio.
Análise das novas alegações de defesa
37. Ao se examinar os novos elementos encaminhados, em conjunto com as alegações anteriores e, considerando também os aspectos lançados no multicitado Parecer do MP/TCU, expõe-se, a seguir, o entendimento a que chegamos acerca das mesmas.
38. Quanto à contratação da Foco Entretenimentos Ltda., por R$ 120.000,00, para pagar o cachê artístico dos grupos folclóricos, é forçoso reconhecer que não foi levantada dúvida quanto ao destino dos recursos ou à ocorrência de sobrepreço ou superfaturamento. Porém permanecem irregularidades nesse pagamento, tendo havido ofensa aos princípios da impessoalidade e moralidade (art. 37, caput, da Constituição da República) , a que estão sujeitos os beneficiários de recursos públicos, e de intermediação injustificada (cf. Acórdão 2922/2013-TCU-Plenário, 3.227/2012-1ª Câmara, 5.460/2011-2ª Câmara e 1.331/2008-Plenário) , pois a própria convenente (Associação Fábrica Cultural) poderia pago diretamente os aludidos grupos folclóricos.
39. De qualquer modo, não deve se atribuir dano à conduta faltosa evidenciada, e sendo assim, como dito pelo d. Procurador junto a esta Corte, 'a consequência prescrita para casos tais consiste na repreensão prevista no art. 58, incisos I e II, da Lei nº 8.443/1992.'
40. Quanto aos pagamentos à Adorno Lisboa Produções e Eventos Culturais Ltda., nos valores de R$ 24.000,00 e R$ 2.500,00, referentes ao cachê artístico do mestre e dos recepcionistas (onde a irregularidade apontada na citação se referia a cotações inválidas) , igualmente reconsideramos a imposição de débito, já que não se verificou superfaturamento no pagamento aos artistas (peça 1, p. 213/216) .
41. Por outro lado, as empresas consultadas ostentavam sede no mesmo endereço que a convenente e a empresa contratada (isto é, que a própria Associação Fábrica Cultural) , com ela compartilhando recepcionista e telefonista (peça 1, p. 214) , não sendo plausível que a cotação de preços resultasse em tamanha coincidência, a ponto de recair sobre empresas com sócias e endereços em comum, devendo-se imputar às responsáveis a aplicação da multa prevista no art. 58, inciso II, da Lei nº 8.443/1993. 
42. Vale destacar que o procedimento fraudulento adotado, no intuito de conferir aparência idônea à cotação de preços mediante engodo, motivou o representante do Ministério Público a opinar por que 'o Colegiado reconheça a gravidade da conduta da Sra. Jaqueline Matos de Azevedo e lhe apene também com a sanção estampada no art. 60 da Lei nº 8.443/1992.'
43. Com referência ao pagamento à Objetiva Comércio e Serviços Fotográficos Ltda., no valor de R$ 18.000,00, para revelação de fotografias de comunidades quilombolas, a Secex/BA havia apurado a ocorrência do superfaturamento de R$ 11.946,00, correspondente à diferença entre o valor pago pela Associação (R$ 18.000,00) e o valor orçado perante a mesma empresa (R$ 6.054,00) , devendo ser este o valor imputado como débito.
44. Quanto ao pagamento de R$ 189.000,00 à empresa Luís Vinícius da Costa Sampaio, para alimentação dos visitantes que auxiliaram no evento, considera-se que pode ser aceita tal justificativa, tendo em vista que, de fato, a estrutura do evento contava com uma praça de alimentação para atender os visitantes (DOC 3) , porém deve ser mantido o débito de R$ 5.762,12, referente à compra de passagens aéreas para palestrantes que não eram de Salvador, junto à UEC Viagens Ltda., pois a relação anteriormente apresentada à equipe de auditoria da Secex/BA carecia de bilhetes de embarque, código localizador, data da viagem e município de origem, havendo ainda indícios de que a despesa tenha sido lançada a fim de consumir o valor residual da rubrica no Plano de Trabalho (peça 1, p. 226) .
45. Além disso, a alegação de que os aeroportos de Lençóis, Barreiras e Vitória da Conquista não comportavam concorrência (peça 29, p. 18) não obstaria pesquisas junto a agências de viagens, por exemplo, a fim de apurar (ou, ao menos, confirmar) os valores praticados em diferentes horários, não havendo nos autos comprovação de qualquer esforço por parte da convenente nesse sentido, nem mesmo na nova documentação juntada.
46. Relativamente 'ao suposto débito de R$ 369.210,00', relativo a despesas com locação de toldos, palco e equipamentos de iluminação, hospedagens dos visitantes e passagens aéreas, onde se apontou a ocorrência de contratações sem a descrição completa e detalhada do objeto, apresentação de orçamentos sem tais identificações e faturas que não configuravam documentos fiscais hábeis, importante observar que o Parecer do MP/TCU considerou 'bem pontuado' por esta Unidade Técnica a falta de previsão sobre o tipo de alojamento, quantidade, tamanho e cor das fotografias, tamanho dos palcos e materiais a serem empregados na cenografia, entre outros atributos imprescindíveis para caracterizar inequivocamente o objeto contratado. 
47. Além disso, consignou-se que 'nem todos os participantes do encontro se hospedaram durante todo o evento' (peça 1, p. 218) , restando ainda completa obscuridade quanto ao tipo de acomodação custeada com os recursos do convênio, não bastando para a boa e regular comprovação destas despesas as fotos e a cartilha ora anexadas, as quais demonstrariam que as principais apresentações do evento ocorreram com o auxílio de todos esses materiais (palco, espaço para oficinas, rodas de prosa, mesas temáticas e auditório, além de uma feira de artesanato e uma praça de alimentação) .
48. Desse modo, consoante mencionado Parecer (peça 39) , constatou-se a ocorrência de pagamentos comprovados por documentos inidôneos (faturas sem número de autorização, faixa de numeração, dados da gráfica etc.) , relativos às Faturas n. 2, 3, 4 e 57/2011, emitidas pela UEC Viagens Ltda., nos valores de R$ 217.350,00, R$ 48.542,00, R$ 14.080,00, além daquela, acima referida, no valor de R$ 5.762,12, perfazendo o montante de R$ 285.734,00.
49. Destaca-se que a jurisprudência do Tribunal de Contas da União é firme ao reputar inarredável a comprovação de despesas mediante documento fiscal idôneo, conforme Voto condutor do Acórdão 2430/2017-TCU-Primeira Câmara (Rel. Min. Walton Alencar Rodrigues) , bem como que documentos defeituosos - por exemplo, vencidos (Acórdão 5946/2013-TCU-Segunda Câmara) ou destituídos da identificação do convênio (Acórdão 2430/2017-TCU-Primeira Câmara) - não se prestam a comprovar as despesas nele indicadas. 
50. Quanto aos valores pagos a pessoas com vínculo na administração pública federal, estadual e/ou municipal, por prestação de serviços de apresentação de palestras e/ou participação como mediador, onde os representantes das responsáveis se limitaram a alegar que as 'mais de 4.000 fotos juntadas em anexo' comprovariam os serviços, não concordamos com as situações relativas aos pagamentos das palestras dos Srs. Francisco Pereira da Silva Júnior (R$ 650,00) , Marcelo Nascimento Bernardo da Cunha, Magaly Pessoa Nunes Maia e Damião Ramos Cavalcanti (R$ 1.950,00) e à mediação dos Srs. André Luiz de Araújo Oliveira, Eliana Serrano, Tereza Cristina de Oliveira e Paula Vale Resende (R$ 2.100,00) , tendo o MP/TCU reconhecido haver indícios que 'enfeixam-se, desse modo, para evidenciar a inadimplência dos serviços contratados'. 
51. Por fim, quanto ao débito no valor de R$ 36.000,00 relativo à não comprovação da aquisição e utilização das molduras, previstas como contrapartida do Convênio, destaca-se ter-se verificado, durante os trabalhos de auditoria realizados por esta própria Secretaria, que 'os documentos referentes a estas supostas doações somente foram apresentados após cobrança do Ministério da Cultura, pois não foram incluídos no relatório de execução da prestação de contas', e que: ' (...) fotografias da exposição demonstram que o material exposto não contém molduras e/ou expositores em madeira nem vidro antirrefiexo, tendo sido afixado nas paredes através de foam board (placa de espuma utilizada para dar maior rigidez à impressão fotográfica - tipo 'Eucatex') , ao contrário do previsto no Plano de Trabalho e descrito no documento de doação (...) ' (peça 1, p 234) . 
52. Há ainda um outro ponto a ser examinado, consistente na alegação, trazida em outra oportunidade pela defesa das responsáveis, de que legislação posterior, qual seja, a Lei 13.018/2014, que instituiu a Política Nacional de Cultura Viva, e Lei 13.019/2014, que estabeleceu 'o regime jurídico das parcerias entre a administração pública e as organizações da sociedade civil, em regime de mútua cooperação, para a consecução de finalidades de interesse público e recíproco', seriam mais benéficas e deveriam ser aplicadas ao caso sob exame, ao invés da legislação pertinente à época - Lei n. 8.313/1991 e Portaria Interministerial nº 127/2008.
53. Como foi dito na última instrução técnica (peça 36) , verifica-se que uma das principais alterações refere-se à previsão da possibilidade, em caso de não cumprimento de etapas previstas nos planos de trabalho, do ressarcimento ocorrer por meio da realização de atividades culturais e não pela devolução dos recursos financeiros, "desde que não tenha havido dolo ou fraude e não seja o caso de restituição integral de recursos", de acordo com o § 2º do art. 72 da Lei nº 13.019/2014.
54. Destacou-se ainda que, consoante art. 83 da mencionada Lei, 'as parcerias existentes no momento da entrada em vigor da lei permanecerão regidas pela legislação vigente ao tempo de sua celebração, sem prejuízo da aplicação subsidiária desta Lei, naquilo em que for cabível, desde que em benefício do alcance do objeto da parceria.', e que a 'prestação de contas apresentada pela organização da sociedade civil deverá conter elementos que permitam ao gestor da parceria avaliar o andamento ou concluir que o seu objeto foi executado conforme pactuado, com a descrição pormenorizada das atividades realizadas e a comprovação do alcance das metas e dos resultados esperados, até o período de que trata a prestação de contas'.
55. Desse modo, considerou-se naquela ocasião que não era correto interpretar a legislação posterior como passível de ser aplicada ao caso do Convênio 749623/2010-MinC, posto que constatou-se várias irregularidades na aplicação dos recursos, tendo sido solicitado pelo órgão repassador a restituição integral desses, com o que concordou o d. MP/TCU em seu multicitado Parecer.	
CONCLUSÃO
56. Após analisar as novas alegações de defesa e documentação apresentadas pelas responsáveis, Sra. Jaqueline Matos de Azevedo e Associação Fábrica Cultural, propõe-se a rejeição das mesmas por serem insuficientes para elidir, em parte, o débito, ora calculado em R$ 338.380,12, e o julgamento de suas contas, no mérito, pela irregularidade, com a imputação do débito atualizado e acrescido dos juros de mora, nos termos dos arts. 1º, inciso I, 16, inciso III, alínea "c", e 19, caput, da Lei nº 8.443/1992, bem como das multas previstas nos art. 57 e 58 do referido diploma legal, tendo em vista que não há nos autos elementos que comprovem sua boa-fé.
57. Propõe-se também, em consonância com o entendimento sugerido pelo MP/TCU, inabilitar a Sra. Jaqueline Matos de Azevedo para o exercício de cargo em comissão ou função de confiança no âmbito da Administração Pública, nos termos do art. 60 da Lei 8.443/1992.
58. Ainda de acordo com o referido Parecer, e considerando que o convênio em apreço, cujo intuito consistiu em promover o "I Encontro com as Culturas Identitárias/BA" entre 22 e 30/10/2010, foi assinado no mesmo dia em que supostamente deveria iniciar-se o evento, deixa-se de endossar a proposta, em que pese razoável, do Ministério Público junto ao TCU de se determinar ao Ministério da Cultura que atente para as datas de realização de eventos porventura inclusos nos Planos de Trabalho, evitando que as transferências federais se prestem ao mero reembolso de despesas efetuadas pelos beneficiários. Isto por que, a Resolução TCU 265/2014 veda a realização de propostas de determinação por parte das Unidades Técnicas, sem prazo definido para cumprimento, dentre outros elementos necessários.
INFORMAÇÕES ADICIONAIS
59. Em atendimento ao quanto disposto no item 9.6.3 do Acórdão 2833/2016-TCU-Plenário, ressalta-se que o valor do dano ao erário, atualizado até 22/3/2018, é de R$ 527.094,71, enquanto que esse valor atualizado e com a incidência de juros de mora é de R$ 632.658,25 (peças 51 e 52) .
PROPOSTA DE ENCAMINHAMENTO
60. Diante do exposto, submetemos os autos à consideração superior, propondo ao Tribunal:
 a) com fundamento nos arts. 1º, inciso I, 16, inciso III, alínea 'c' da Lei 8.443/1992 c/c os arts. 19 e 23, inciso III, da mesma Lei, e com arts. 1º, inciso I, 209, inciso III, 210 e 214, inciso III, do Regimento Interno, que sejam julgadas irregulares as contas da Sra. Jaqueline Matos de Azevedo (CPF XXX.343.965-XX) e da Associação Fábrica Cultural (CNPJ 07.323.484/0001-59) e condená-los, solidariamente ao pagamento da quantia a seguir especificada, com a fixação do prazo de quinze dias, a contar das notificações, para comprovarem, perante o Tribunal (art. 214, inciso III, alínea 'a', do Regimento Interno) , o recolhimento da dívida aos cofres do Tesouro Nacional, atualizada monetariamente e acrescida dos juros de mora, calculados a partir das datas discriminadas, até a data do recolhimento, na forma prevista na legislação em vigor.
	VALOR ORIGINAL (R$) 
	DATA DA OCORRÊNCIA

	338.380,12
	29/12/2010

Valor atualizado, com juros de mora até 22/03/2018: R$ 632.658,25
	b) aplicar à Sra. Jaqueline Matos de Azevedo (CPF XXX.343.965-XX) e à Associação Fábrica Cultural (CNPJ 07.323.484/0001-59) , individualmente, a multa prevista no art. 57 da Lei 8.443/1992 c/c o art. 267 do Regimento Interno, com a fixação do prazo de quinze dias, a contar das notificações, para comprovarem, perante o Tribunal (art. 214, inciso III, alínea 'a', do Regimento Interno) , o recolhimento das dívidas aos cofres do Tesouro Nacional, atualizadas monetariamente desde a data do acórdão até a dos efetivos recolhimentos, se forem pagas após o vencimento, na forma da legislação em vigor;
c) aplicar à Sra. Jaqueline Matos de Azevedo (CPF XXX.343.965-XX) a multa prevista no art. 58, inciso II, da Lei 8.443/1992 c/c o art. 268, inciso I, do Regimento Interno, fixando-lhe o prazo de 15 (quinze) dias, a contar da notificação, para comprovar, perante o Tribunal (art. 214, inciso III, alínea 'a', do Regimento Interno) , o recolhimento da dívida aos cofres do Tesouro Nacional, atualizada monetariamente desde a data do presente acórdão até a do efetivo recolhimento, se for paga após o vencimento, na forma da legislação em vigor; 
d) autorizar, desde logo, nos termos do art. 28, inciso II, da Lei 8.443/1992, a cobrança judicial das dívidas caso não atendidas as notificações;
e) considerar graves as condutas da Sra. Jaqueline Matos de Azevedo (CPF XXX.343.965-XX)  
f) aplicar à Sra. Jaqueline Matos de Azevedo (CPF XXX.343.965-XX) , a sanção de inabilitação para o exercício de cargo em comissão ou função de confiança no âmbito da Administração Pública, nos termos do art. 60 da Lei 8.443/1992, pelo prazo de 5 (cinco) anos;
g) encaminhar cópia da deliberação ao Procurador-Chefe da Procuradoria da República na Bahia, nos termos do § 3º do art. 16 da Lei 8.443/1992 c/c o § 7º do art. 209 do Regimento Interno do TCU, para adoção das medidas cabíveis; e comunicar-lhe que o relatório e o voto que a fundamentarem podem ser acessados por meio do endereço eletrônico www.tcu.gov.br/acordaos e que, caso haja interesse, o Tribunal pode enviar-lhe cópia desses documentos sem qualquer custo."   
6.	De sua vez, o representante do Ministério Público/TCU se manifestou novamente à peça 57, ofertando os seguintes encaminhamentos constantes do trecho principal daquele parecer:
"6. Acompanhamos o entendimento da Secex/BA quanto à insuficiência dos novos elementos trazidos pelas responsáveis para induzir convencimento em sentido diverso ao já registrado (peça 39) . 
7. Ao contrário do que afirmam a associação e sua representante, não se discute a 'real execução do serviço, ou seja, a apresentação dos grupos folclóricos (700 pessoas) que se apresentaram durante o evento' (peça 49, p. 6) . Consoante tabulado acima, as irregularidades subsistentes remetem ao superfaturamento da revelação e emolduramento; palestras e mediações não realizadas; e falta de comprovação de vultosas despesas junto à UEC Viagens Ltda. 
8.	Sobre essa última irregularidade, ressaltamos que a fatura, documento comercial indicativo de transação paga a prazo, não substitui o devido documento fiscal exigido pela IN STN 1/1997 e pelo instrumento do convênio. Assim, o imprescindível liame entre os recursos transferidos e as despesas efetuadas permanece não evidenciado.
9.	Em evolução do posicionamento anterior (peça 39) , retratamos a proposta de imposição da penalidade inscrita no art. 60 da Lei 8.443/1992 à Sra. Jaqueline Matos de Azevedo. Observando a jurisprudência do Tribunal, reparamos que tal censura é reservada a atos de destacada gravidade - enquanto que a simulação identificada na cotação de preços não acarretou superfaturamento comprovado naquela contratação específica.
10. Diante do exposto, este representante do Ministério Público prescreve o encaminhamento aventado pela unidade técnica (peças 53/55) , reconsiderando apenas a aplicação da reprimenda calcada no art. 60 da Lei 8.443/1992, por afigurar-se drástico ao caso em tela."
7.	Conclusos os autos em meu Gabinete, despachei o processo novamente em retorno à Secex/BA (peça 58) , haja vista ter verificado que, após a restituição dos autos à Secretaria, nos termos do despacho de peça 50, com vistas à análise da documentação apresentada à peça 49, não houve a juntada dos elementos comprobatórios da realização das despesas, apresentados pelos responsáveis em meio digital, os quais foram simplesmente mencionados no processo como itens não digitalizáveis (6 CDs) . 
8.	Determinei que, dada a necessidade de que referido conjunto probatório se faça presente nos autos, a fim de propiciar a análise por parte do Ministério Público/TCU e autoridades julgadoras do Tribunal, fossem juntados aos autos os documentos relativos aos itens não digitalizáveis apresentados pelos responsáveis, de maneira tornar possível o acesso a todos quantos realizassem a leitura deste processo eletrônico, bem assim que fosse realizada derradeira análise que de sorte a contemplar exame complementar em face dos argumentos adicionais aduzidos à peça 56.
9.	Assim procedido, elaborou a SecexTCE a instrução constante da peça 62, com a qual se manifestaram de acordo os seus dirigentes (peças 63/64) , e que segue integralmente transcrita a seguir:
"INTRODUÇÃO
1.	Trata-se de Tomada de Contas Especial instaurada pelo Ministério da Cultura (extinto) , em desfavor da Associação Fábrica Cultural e da sua Diretora Executiva, Sra. Jaqueline Matos de Azevedo, em razão da impugnação parcial das despesas realizadas no âmbito do Convênio 749.623/2010-MinC/FNC, Siconv 749623 (Peça 1, p. 76-92) , firmado entre o referido ministério e a aludida entidade, e que tinha por objeto a implementação do projeto 'I Encontro com as Culturas Identitárias/BA' (Pronac 10-6221) , realizado em Salvador/BA no período de 22 a 30/10/2010, conforme Plano de Trabalho à Peça 1, p. 32-43.
HISTÓRICO	
2.	O convênio foi fiscalizado pelo TCU, por meio de Auditoria de Conformidade realizada no período de 26 a 24/10/2012, nos autos do TC Processo 033.464/2012-0, cujos resultados foram consolidados no Relatório de Fiscalização 1084/2013/TCU-Secex/BA (Peça 1, p. 206-243) , julgado na Sessão de 26/2/2013 da Segunda Câmara, com a prolação do Acórdão 664/2013 (Rel. Min. André Luís de Carvalho) , à Peça 1, p. 204-205.
3.	O convênio foi firmado em 22/10/2010, no valor de R$ 1.017.100,00, sendo R$ 813.680,00 à conta do concedente e R$ 203.420,00 referente à contrapartida financeira do convenente. Posteriormente, por meio de aditivo (Peça 1, p. 94-96) , o valor do convênio foi alterado para R$ 946.578,00, sendo R$ 757.262,40 à conta do concedente e R$ 189.315,60 referente à contrapartida a cargo do convenente. Teve vigência de 22/10/2010 a 31/12/2010, sendo prorrogado de ofício até 9/3/2011 (Peça 1, p. 116) , com mais 30 dias de prazo para a apresentação da prestação de contas. Os recursos foram liberados por meio da Ordem Bancária 2010OB800044 (Peça 1, p. 110) , emitida em 29/12/2010, e creditados na conta específica do ajuste em 4/1/2011, conforme extrato bancário constante da Peça 7 (p. 12) do referido TC Processo 033.464/2012-0.
4.	A prestação de contas, e posteriores complementações, foi analisada por intermédio do Parecer Técnico à Peça 1, p. 184-188, datado de 27/9/2012, e do Parecer Financeiro 009/2013-COPC/CGAF/DCDC/ SCDC/MinC, à Peça 1, p. 192-198, datado de 8/2/2013, que opinaram pela sua aprovação formal.
5.	Após ter sido comunicado do resultado da fiscalização realizada pelo Tribunal (Ofício 178/2013-TCU/SECEX-BA, à Peça 1, p. 200-203) , o concedente emitiu o Parecer Financeiro 066/2014-G06/Passivo/CPCON/CGEXE/SPOA/SE/MinC (Peça 1, p. 262-275) , apontando a ocorrência de dano ao erário, no montante de R$ 778.022,12, recomendando que a entidade convenente fosse notificada a devolver as seguintes quantias:
a) R$ 120.000,00 (...) face a contratação da empresa Foco Entretenimento Ltda., tendo como sócio membro do corpo dirigente da entidade convenente, baseado nos preceitos estabelecidos na Cláusula Terceira, II, alínea 'g' do Termo de Convênio pactuado, bem como no art. 9º da lei 8.666/93.
b) R$ 44.500,00 relativos às Notas Fiscais de n. 201.110 (R$ 24.000,00) e 20.119 (R$ 2.500,00) da empresa Adorno Lisboa Produções e Eventos Culturais Ltda. e Nota fiscal 201.114 (R$ 18.000,00) da empresa Objetiva Comércio e Serviços Fotográficos Ltda. (...) , face a possíveis prejuízos decorrentes de superfaturamento ante a ausência de competitividade, acrescentado pela fragilidade das cotações apresentadas, mediante vínculo entre as sócias das empresas Pau Viola, Bazar Centopeia e Fina Flor, e, da empresa Objetiva Comércio.
c) R$ 194.762,12 relativos à Nota Fiscal 740 (R$ 189.000,00) da empresa Luís Vinícius da Costa Sampaio (CNPJ 08.690.408/0001-44) e a Fatura 057/2011 (R$ 5.762,12) da empresa UEC Viagens Ltda., (...) , face ausência de cotações prévias para a contratação de tais despesas, bem como despesas sem a comprovação de sua efetiva realização, contrariando o disposto no art. 3º da lei 8.666/93 e do art. 45 da Portaria 127/2008 MPOG/MF/CGU.
d) R$ 369.210,00 relativos a contratações sem a descrição completa e detalhada do objeto a ser contratado, de acordo com a natureza dos serviços, infringindo o disposto no art. 45 da Portaria 127/2008 MPOG/MF/CGU e art. 54, § 10 da Lei 8.666/93, bem como a apresentação de orçamentos sem tais identificações e de faturas em respaldo legal que configure documento fiscal hábil. (¿) 
e) R$ 7.150,00 relativos a importâncias pagas a pessoas com vínculo na administração pública federal, estadual e/ou municipal, por prestação de serviços de apresentação de palestras e/ou participação como mediador, contrariando o disposto na Cláusula Sexta, § 4°, do Termo de Convênio n. 749623/2010 e art. 39, inciso II, da Portaria 127/2008 MPOG/MF/CGU (¿) 
f) R$ 2.800,00 relativo a NFS-e de n. 20.118 da empresa Adorno Lisboa Produções e Eventos Culturais Ltda., face a falta de comprovação do serviço prestado e ante a ausência de mediador ou o nome de pessoas distintas das contratadas como mediador das mesas temáticas. (¿) 
g) R$ 39.600,00 relativo a não comprovação efetiva da contrapartida da Associação Fábrica Cultural, uma vez que não houve cotação para aferir o valor das molduras, que as fotos da exposição pertencem à galeria da Secretaria de Cultura do Estado da Bahia, e que não foram apresentados documentos fiscais comprobatórios das despesas efetivas dos fotógrafos.
6.	Notificada, por meio do Ofício 141/2014-G06/Passivo/CPCON/CGEXE/SPOA/ SE/MinC (Peça 1, p. 276-279) , a Sra. Jaqueline Matos de Azevedo apresentou as justificativas à Peça 1, p. 286-308, e à Peça 2, p. 1-36, as quais foram examinadas no Parecer Financeiro Conclusivo 090/2014 G06/Passivo/CPCON/CGEXE/SPOA/SE/MinC (Peça 2, p. 38-48) , que recomendou a desaprovação da prestação de contas, e a restituição ao erário da integralidade dos recursos financeiros pactuados no ajuste.
7.	Por meio do Ofício 214/2014-G06/Passivo/CPCON/CGEXE/SPOA/SE/MinC, recebido em 8/1/2015 (Peça 2, p. 50-77) , e pelo Ofício 154/2015-G06/Passivo/CPCON/CGEXE/SPOA/SE/MinC, recebido em 24/7/2015 (Peça 3, p. 6-7 e 12) , o Ministério da Cultura notificou a responsável da reprovação da prestação de contas, requerendo a devolução dos recursos.
8.	Diante do não saneamento das irregularidades apontadas, e da não devolução dos recursos, instaurou-se a Tomada de Contas Especial. No Relatório de TCE 039/2015 (Peça 3, p. 16-19) concluiu-se que o prejuízo importaria no valor total dos recursos repassados (R$ 738.422,12) , imputando-se a responsabilidade, de forma solidária, à Associação Fábrica Cultural e à Sra. Jaqueline Matos de Azevedo, Diretora Executiva da referida entidade.
9.	O Relatório de Auditoria 2363/2015 da Controladoria Geral da União (Peça 3, p. 76-84) também chegou às mesmas conclusões. Após serem emitidos o Certificado de Auditoria, o Parecer do Dirigente e o Pronunciamento Ministerial (Peça 3, p. 86, 88 e 94) , o processo foi remetido a esse Tribunal.
10. Na instrução inicial (Peça 5) , analisando-se os documentos constantes dos autos, concluiu-se pela necessidade de citar a Sra. Jaqueline Matos de Azevedo, solidariamente com a Associação Fábrica Cultural, em razão das irregularidades apontadas no Parecer Financeiro 066/2014-G06/Passivo/CPCON/CGEXE/SPOA/SE/MinC (Peça 1, p. 262-275) , pelo débito indicado no parágrafo 5 da presente instrução.
11. Citadas por meio dos Ofícios 3006 e 3007/2016-TCU/SECEX-BA, recebidos em 27/10/2016 (Peças 17 a 23) , as responsáveis, através de advogados devidamente constituídos (Peça 24 e 25) , requereram vista aos autos, e prorrogação do prazo para apresentação da defesa, por mais 30 dias (Peças 24 a 26) . Os requerimentos foram deferidos pela unidade técnica, conforme Peças 27 e 28.
12. As responsáveis apresentaram alegações de defesa de idêntico teor (Peças 29 e 30) , que, examinadas na instrução à Peça 36, não foram capazes de elidir as irregularidades apontadas. Propôs-se então o julgamento pela irregularidade das contas, a condenação das responsáveis, de forma solidária, à restituição integral dos valores repassados ao erário, e a aplicação de multa proporcional ao dano apurado.
13. Com a concordância do escalão superior da unidade (Peças 37 e 38) , os autos foram elevados a consideração da d. Procuradoria, que, no Parecer à Peça 39, divergindo parcialmente do encaminhamento proposto, por considerar que algumas das irregularidades apontadas não conduziam necessariamente à imposição de débito, opinou por que o Tribunal deliberasse no seguinte sentido:
a) rejeitar as alegações de defesa da Sra. Jaqueline Matos de Azevedo (CPF 371.343.965- 68) e da Associação Fábrica Cultural (CNPJ 07.323.484/0001-59) ; 
b) com fundamento nos arts. 1º, inciso I, 16, inciso III, alínea 'c', da Lei nº 8.443/1992 c/c os arts. 19 e 23, inciso III, da mesma Lei, e com arts. 1º, inciso I, 209, inciso III, 210 e 214, inciso III, do Regimento Interno, julgar irregulares as contas Sra. Jaqueline Matos de Azevedo (CPF XXX.343.965-XX) e da Associação Fábrica Cultural (CNPJ 07.323.484/0001-59) e condená-las, em solidariedade, ao pagamento da quantia a seguir especificadas, com a fixação do prazo de quinze dias, a contar das notificações, para comprovarem, perante o Tribunal (art. 214, inciso III, alínea 'a', do Regimento Interno) , o recolhimento da dívida aos cofres do Tesouro Nacional, atualizada monetariamente e acrescida dos juros de mora, calculados a partir de 29/12/2010, até a data do recolhimento, na forma prevista na legislação em vigor.
	ITEM IMPUGNADO
	VALOR ORIGINAL (R$) 

	Superfaturamento relativo ao serviço de revelação de fotografias (Nota fiscal nº 201.114 - Objetiva Comércio e Serviços Fotográficos Ltda.) 
	R$ 11.946,00

	Palestra do Sr. Francisco Pereira da Silva Júnior
	R$ 650,00

	Palestra dos Srs. Marcelo Nascimento Bernardo da Cunha, Magaly Pessoa Nunes Maia e Damião Ramos Cavalcanti
	R$ 1.950,00

	Mediação dos Srs. André Luiz de Araújo Oliveira, Eliana Serrano, Tereza Cristina de Oliveira e Paula Vale Resende
	R$ 2.100,00

	Fatura Nº 57/2011 - UEC Viagens
	R$ 5.762,12

	Fatura nº 3/2011 - UEC Viagens Ltda.
	R$ 217.350,00

	Fatura nº 4/2011 - UEC Viagens Ltda.
	R$ 48.542,00

	Fatura nº 2/2011 - UEC Viagens Ltda.
	R$ 14.080,00

	Contrapartida não prestada (molduras) 
	R$ 36.000,00

	TOTAL
	R$ 338.380,12

c) aplicar à Sra. Jaqueline Matos de Azevedo (CPF XXX.343.965-XX) e à Associação Fábrica Cultural (CNPJ 07.323.484/0001-59) , individualmente, a multa prevista no art. 57 da Lei nº 8.443/1992 c/c o art. 267 do Regimento Interno, com a fixação do prazo de quinze dias, a contar das notificações, para comprovarem, perante o Tribunal (art. 214, inciso III, alínea 'a', do Regimento Interno) , o recolhimento das dívidas aos cofres do Tesouro Nacional, atualizadas monetariamente desde a data do acórdão que vier a ser proferido até a dos efetivos recolhimentos, se forem pagas após o vencimento, na forma da legislação em vigor; 
d) aplicar à Sra. Jaqueline Matos de Azevedo (CPF XXX.343.965-XX) e à Associação Fábrica Cultural (CNPJ 07.323.484/0001-59) , individualmente, a multa prevista no art. 58, inciso II, da Lei nº 8.443/1992 c/c o art. 267 do Regimento Interno, com a fixação do prazo de quinze dias, a contar das notificações, para comprovarem, perante o Tribunal (art. 214, inciso III, alínea 'a', do Regimento Interno) , o recolhimento das dívidas aos cofres do Tesouro Nacional, atualizadas monetariamente desde a data do acórdão que vier a ser proferido até a dos efetivos recolhimentos, se forem pagas após o vencimento, na forma da legislação em vigor; 
e) inabilitar a Sra. Jaqueline Matos de Azevedo (CPF XXX.343.965-XX) para o exercício de cargo em comissão ou função de confiança no âmbito da Administração Pública, nos termos do art. 60 da Lei nº 8.443/1992;
f) autorizar, desde logo, nos termos do art. 28, inciso II, da Lei nº 8.443/1992, a cobrança judicial das dívidas, caso não atendidas as notificações;
g) encaminhar cópia da deliberação que vier a ser proferida, bem como do relatório e do voto que a fundamentarem, ao Procurador-Chefe da Procuradoria da República na Bahia, nos termos do § 3º do art. 16 da Lei nº 8.443/1992 c/c o § 7º do art. 209 do Regimento Interno do TCU, para adoção das medidas que entender cabíveis; 
h) determinar ao Ministério da Cultura que, em suas análises prévias à celebração de convênios e instrumentos congêneres, atente para as datas de realização de eventos porventura inclusos nos Planos de Trabalho, de modo a evitar que as transferências federais se prestem ao mero reembolso de despesas efetuadas pelos beneficiários.
14. Ante a renúncia dos advogados até então constituídos (Peças 40 e 46) , e o ingresso de novos elementos ('09 mídias' com 'mais de 4.000 fotos' e 'quase 1000 páginas' de documentos, constantes da Peça 49) , juntados aos autos a pedido dos novos defensores das responsáveis (Peça 48) , o Exmo. Sr. Ministro-Relator Augusto Sherman Cavalcanti, em Despacho à Peça 50, considerando os princípios do formalismo moderado e da busca da verdade material, bem assim, as garantias constitucionais de ampla defesa que regem os processos desta e. Corte, determinou a restituição da TCE à unidade técnica, para que analisasse se a documentação apresentada contribuiria para a defesa das responsáveis, no sentido da demonstração da execução físico-financeira do convênio, produzindo nova instrução contemplando a análise dos novos elementos, com posterior remessa ao Ministério Público/TCU, para novo pronunciamento sobre o mérito.
15. Os novos elementos foram examinados na instrução precedente, à Peça 53, e lograram afastar parte das irregularidades apontadas no Parecer Financeiro 066/2014-G06/Passivo/CPCON/ CGEXE/SPOA/SE/MinC (Peça 1, p. 262-275) . Em decorrência disso, o valor histórico do débito apurado na TCE foi reduzido de R$ 738.422,12 para R$ 338.380,12. Os autos foram então submetidos à consideração superior, propondo-se:
a) com fundamento nos arts. 1º, inciso I, 16, inciso III, alínea 'c' da Lei 8.443/1992 c/c os arts. 19 e 23, inciso III, da mesma Lei, e com arts. 1º, inciso I, 209, inciso III, 210 e 214, inciso III, do Regimento Interno, que sejam julgadas irregulares as contas da Sra. Jaqueline Matos de Azevedo (CPF XXX.343.965-XX) e da Associação Fábrica Cultural (CNPJ 07.323.484/0001-59) e condená-los, solidariamente ao pagamento da quantia a seguir especificada, com a fixação do prazo de quinze dias, a contar das notificações, para comprovarem, perante o Tribunal (art. 214, inciso III, alínea 'a', do Regimento Interno) , o recolhimento da dívida aos cofres do Tesouro Nacional, atualizada monetariamente e acrescida dos juros de mora, calculados a partir das datas discriminadas, até a data do recolhimento, na forma prevista na legislação em vigor.
	VALOR ORIGINAL (R$) 
	DATA DA OCORRÊNCIA

	338.380,12
	29/12/2010

Valor atualizado, com juros de mora até 22/03/2018: R$ 632.658,25
b) aplicar à Sra. Jaqueline Matos de Azevedo (CPF XXX.343.965-XX) e à Associação Fábrica Cultural (CNPJ 07.323.484/0001-59) , individualmente, a multa prevista no art. 57 da Lei 8.443/1992 c/c o art. 267 do Regimento Interno, com a fixação do prazo de quinze dias, a contar das notificações, para comprovarem, perante o Tribunal (art. 214, inciso III, alínea 'a', do Regimento Interno) , o recolhimento das dívidas aos cofres do Tesouro Nacional, atualizadas monetariamente desde a data do acórdão até a dos efetivos recolhimentos, se forem pagas após o vencimento, na forma da legislação em vigor;
c) aplicar à Sra. Jaqueline Matos de Azevedo (CPF XXX.343.965-XX) a multa prevista no art. 58, inciso II, da Lei 8.443/1992 c/c o art. 268, inciso I, do Regimento Interno, fixando-lhe o prazo de 15 (quinze) dias, a contar da notificação, para comprovar, perante o Tribunal (art. 214, inciso III, alínea 'a', do Regimento Interno) , o recolhimento da dívida aos cofres do Tesouro Nacional, atualizada monetariamente desde a data do presente acórdão até a do efetivo recolhimento, se for paga após o vencimento, na forma da legislação em vigor;
d) autorizar, desde logo, nos termos do art. 28, inciso II, da Lei 8.443/1992, a cobrança judicial das dívidas caso não atendidas as notificações;
e) considerar graves as condutas da Sra. Jaqueline Matos de Azevedo (CPF XXX.343.965-XX) ;
f) aplicar à Sra. Jaqueline Matos de Azevedo (CPF XXX.343.965-XX) , a sanção de inabilitação para o exercício de cargo em comissão ou função de confiança no âmbito da Administração Pública, nos termos do art. 60 da Lei 8.443/1992, pelo prazo de 5 (cinco) anos;
g) encaminhar cópia da deliberação ao Procurador-Chefe da Procuradoria da República na Bahia, nos termos do § 3º do art. 16 da Lei 8.443/1992 c/c o § 7º do art. 209 do Regimento Interno do TCU, para adoção das medidas cabíveis; e comunicar-lhe que o relatório e o voto que a fundamentarem podem ser acessados por meio do endereço eletrônico www.tcu.gov.br/acordaos e que, caso haja interesse, o Tribunal pode enviar-lhe cópia desses documentos sem qualquer custo.
16. Com a concordância da unidade (Peças 54 e 55) , os autos foram então encaminhados à d. Procuradoria. No Parecer à Peça 57, o MP/TCU manifestou-se nos seguintes termos:
 (¿) 
6. Acompanhamos o entendimento da Secex/BA quanto à insuficiência dos novos elementos trazidos pelas responsáveis para induzir convencimento em sentido diverso ao já registrado (peça 39) .
7. Ao contrário do que afirmam a associação e sua representante, não se discute a 'real execução do serviço, ou seja, a apresentação dos grupos folclóricos (700 pessoas) que se apresentaram durante o evento' (peça 49, p. 6) . Consoante tabulado acima, as irregularidades subsistentes remetem ao superfaturamento da revelação e emolduramento; palestras e mediações não realizadas; e falta de comprovação de vultosas despesas junto à UEC Viagens Ltda.
8. Sobre essa última irregularidade, ressaltamos que a fatura, documento comercial indicativo de transação paga a prazo, não substitui o devido documento fiscal exigido pela IN STN 1/1997 e pelo instrumento do convênio. Assim, o imprescindível liame entre os recursos transferidos e as despesas efetuadas permanece não evidenciado.
9. Em evolução do posicionamento anterior (peça 39) , retratamos a proposta de imposição da penalidade inscrita no art. 60 da Lei 8.443/1992 à Sra. Jaqueline Matos de Azevedo. Observando a jurisprudência do Tribunal, reparamos que tal censura é reservada a atos de destacada gravidade - enquanto que a simulação identificada na cotação de preços não acarretou superfaturamento comprovado naquela contratação específica.
10. Diante do exposto, este representante do Ministério Público prescreve o encaminhamento aventado pela unidade técnica (peças 53/55) , reconsiderando apenas a aplicação da reprimenda calcada no art. 60 da Lei 8.443/1992, por afigurar-se drástico ao caso em tela.
17. Posteriormente, no Despacho à Peça 58, o Exmo. Sr. Ministro-Relator Augusto Sherman Cavalcanti determinou 'a reinstrução do feito de sorte a contemplar análise complementar em face dos argumentos aduzidos à peça 56'.
EXAME TÉCNICO
18. Passa-se a seguir a descrever os argumentos apresentados conjuntamente pela Associação Fábrica Cultural e pela Sra. Jaqueline Matos de Azevedo, à Peça 56.
Argumento
19. Quanto à contratação da empresa Foco Entretenimentos Ltda., as responsáveis alegaram que além dos recibos juntados nas alegações de defesa (Peça 29, p. 35-96) , comprovando a contratação dos artistas, juntaram à defesa: mais de 4.000 (quatro mil) fotos (DOC. 01 da Peça 49) que atestam as diversas apresentações de diferentes grupos folclóricos, nos dias 22 e 30/10/2010, no Pelourinho, em Salvador/BA; clipping contendo várias matérias (vídeos) de telejornais da cidade que citam em vários momentos alguns desses grupos folclóricos, sendo que algumas dessas matérias foram transmitidas ao vivo (DOC. 02 da Peça 49) ; cartilha contendo informações do projeto como programação, estrutura, divulgação e fotos de apresentações dos artistas (DOC. 03 da Peça 49) .
Análise
20. As responsáveis repetiram os mesmos argumentos que já haviam apresentado na defesa à Peça 49, e que foram examinados na instrução de mérito à Peça 53, quando concluiu-se não ter ocorrido prejuízo ao erário na contratação da empresa Foco Entretenimentos Ltda., pelo valor de R$ 120.000,00 (Peça 17 do TC Processo 033.464/2012-0, processo correspondente à fiscalização realizada pelo Tribunal, conforme relatório à Peça 1, p. 206-243) , para intermediar o pagamento dos cachês dos grupos folclóricos que se apresentaram no evento, uma vez que não foi levantado nenhum questionamento quanto à destinação dos recursos (a apresentação dos grupos folclóricos) , nem quanto à ocorrência de eventual sobrepreço ou superfaturamento. Em sua defesa, as responsáveis limitaram-se a trazer aos autos elementos que comprovam a realização do evento, fato que em nenhum momento foi questionado pelo Tribunal. 
21. Entretanto, considerando que a referida empresa tinha como sócias administradoras as Sras. Jaqueline Matos de Azevedo, Diretora Executiva da Convenente e signatária do Convênio, e Selma Nery Calabrich, responsável pela execução e produção do projeto (Peças 18 e 19 do TC Processo 033.464/2012-0) , as alegações de defesa apresentadas pelas responsáveis não afastam a ocorrência de conduta ofensiva aos princípios da impessoalidade e moralidade (art. 37, caput, da Constituição da República) , a que estão sujeitos os beneficiários de recursos públicos, ante a intermediação injustificada na realização da aludida despesa, uma vez que os pagamentos poderiam ter sido realizados diretamente pela própria convenente.
22. Assim, conforme concluiu o Parecer da d. Procuradoria, à Peça 39, e a instrução precedente (Peça 53) , a consequência prescrita para a conduta faltosa consiste na repreensão prevista no art. 58, incisos I e II, da Lei 8.443/1992, e recai sobre a Sra. Jaqueline Matos de Azevedo, signatária do convênio em tela, responsável pela sua execução e pela gestão dos recursos financeiros transferidos à Associação Fábrica Cultural, e que tinha o dever de comprovar a boa e regular aplicação no objeto pactuado no referido ajuste.
Argumento
23. Quanto às Notas Fiscais 201.110 (R$ 24.000,00) e 20.119 (R$ 2.500,00) emitidas pela empresa Adorno Lisboa Produções e Eventos Culturais Ltda., as responsáveis alegaram que referem-se ao pagamento de cachês artísticos aos mestres e recepcionistas que trabalharam durante o evento. Argumentaram que, como o evento movimentou milhares de pessoas, 'a presença de mestres e recepcionistas foi imprescindível para o bom andamento de todas as atividades'.
24. Salientaram que, 'conforme o contrato social da empresa (peça 02, fls. 26-33) , o objeto empresarial é a produção, organização e promoção de espetáculos artísticos e eventos culturais, objeto este, condizente com a finalidade do convênio e o que foi executado'.
Análise
25. Novamente as responsáveis repetiram argumentos que já haviam apresentado na defesa à Peça 49. O Parecer da d. Procuradoria, à Peça 39, e a instrução de mérito à Peça 53, que examinou as referidas alegações, foram uníssonos em afirmar que embora a ausência de indícios de superfaturamento nas referidas contratações afaste a possibilidade de ocorrência de dano ao erário, deve ser repreendida a conduta adotada pela Sra. Jaqueline Matos de Azevedo na obtenção de cotações junto a empresas com sede no mesmo endereço que a convenente e a empresa contratada (a própria Associação Fábrica Cultural) , caracterizando procedimento fraudulento, no intuito de conferir aparência idônea à cotação de preços, mediante engodo.
26. A gravidade da conduta motivou o representante do Ministério Público junto ao Tribunal a opinar por que 'o Colegiado reconheça a gravidade da conduta da Sra. Jaqueline Matos de Azevedo e lhe apene também com a sanção estampada no art. 60 da Lei 8.443/1992' (Peça 39) . Posteriormente, por meio do Parecer à Peça 57, a d. Procuradoria reconsiderou a proposta, observado que a jurisprudência do TCU reserva tal sansão a atos de destacada gravidade, 'enquanto que a simulação identificada na cotação de preços não acarretou superfaturamento comprovado naquela contratação específica'.
27. A responsabilidade pela conduta faltosa, passível da aplicação da multa prevista no art. 58, inciso II, da Lei 8.443/1992, recai sobre a Sra. Jaqueline Matos de Azevedo, signatária do convênio em tela, responsável pela sua execução e pela gestão dos recursos financeiros transferidos à Associação Fábrica Cultural, e que tinha o dever de comprovar a boa e regular aplicação no objeto pactuado no referido ajuste.
Argumento
28. Quanto à Nota fiscal 201.114 (R$ 18.000,00) , emitida pela empresa Objetiva Comércio e Serviços Fotográficos Ltda., referente à revelação de fotografias de comunidades quilombolas, as responsáveis alegaram não restar dúvida quanto a ocorrência da exposição e a qualidade das fotos apresentadas, sendo que algumas 'tinham o tamanho e as proporções de grandes quadros, o que justifica o valor contratado'. Afirmaram terem juntado 'mais de 70 (setenta) fotos só da exposição' (DOC. 01 da Peça 49 - Fotos DVD 04) .
Análise
29. Os argumentos apresentados pelas responsáveis não elidem a irregularidade apontada pelo Ministério da Cultura no Parecer Financeiro 066/2014-G06/Passivo/CPCON/CGEXE/ SPOA/SE/MinC (Peça 1, p. 262-275) . Na alínea 'b' do item 3.4.1 do Relatório de Fiscalização 1084/2013/TCU-Secex/BA (Peça 1, p. 206-243) , que embasou o referido parecer, consta o seguinte registro da situação encontrada na auditoria realizada pelo Tribunal:
b) Contratação da empresa Objetiva Comércio e Serviços Fotográficos Ltda. (CNPJ 03.142.210/0001-02) , em 10/01/2011, no valor de R$ 18.000,00, para revelação de fotografias de comunidades quilombolas para exposição: foram feitas cotações junto às empresas VF Comércio e Serviços Fotográficos Ltda. e MCX Comércio de Fotografias, sem especificar a quantidade, o tamanho, as cores (coloridas ou preto/branco) e o tipo do material a ser utilizado. Vale observar que, embora não haja detalhamento dos serviços no contrato, foi esclarecido ao Ministério da Cultura, em resposta ao Oficio nº 237/2010 GAB/SID/MINC, que a exposição seria montada com 30 fotografias, impressas em material fotográfico fosco, laminado, no tamanho 70 cm X 120 cm; com base nisso, pesquisamos o preço de tais serviços e verificamos que os mesmos foram cotados em valores muito acima do mercado à época da realização do evento, há dois anos atrás, pois atualmente, conforme orçamentos da própria Objetiva e da Fotografe, o custo unitário para revelação de fotografias com tais especificações equivale a R$ 142,80 (impressão e laminação) , totalizando R$ 4.284,00, e, mesmo se for incluída colocação de 'foam board' (placa de espuma utilizada para dar rigidez à impressão fotográfica - como Eucatex) o valor unitário passa para R$ 201,80, totalizando R$ 6.054,00, ainda assim bem inferior ao pago com os recursos conveniados.
30. Ficou caracterizada a ocorrência do superfaturamento, no valor de R$ 11.946,00, correspondente à diferença entre o valor pago com recursos do convênio (R$ 18.000,00) e o valor orçado perante a mesma empresa (R$ 6.054,00) , sendo este o valor imputado como débito. Os orçamentos obtidos pela equipe de auditoria constam à Peça 29 do TC Processo 033.464/2012-0, processo correspondente àquela fiscalização. 
31. As responsáveis limitaram-se a afirmar que as fotos, cuja revelação foi o objeto da despesa questionada, foram efetivamente expostas à visitação pública, e que possuíam dimensões que justificariam o valor pago. Entretanto, não lograram trazer aos autos nenhum elemento fático que afastasse a ocorrência de superfaturamento constatada na referida auditoria.
32. A responsabilidade solidária pelo aludido dano ao erário, passível também da aplicação da multa prevista no art. 58, inciso III, da Lei 8.443/1992, recai sobre a Associação Fábrica Cultural e sobre a Sra. Jaqueline Matos de Azevedo, signatária do convênio em tela, responsável pela sua execução e pela gestão dos recursos financeiros transferidos à aludida entidade, e que tinha o dever de comprovar a boa e regular aplicação no objeto pactuado no referido ajuste.
Argumento
33. Quanto à Nota Fiscal 740 (R$ 189.000,00) e à Fatura 057/2011 (R$ 5.762,12) , emitidas pelas empresas Luís Vinícius da Costa Sampaio e UEC Viagens Ltda., respectivamente, as responsáveis asseveraram que a primeira 'correspondeu ao pagamento de alimentação dos milhares de visitantes que auxiliaram no evento', e que a segunda destinou-se 'à compra de passagens aéreas para palestrantes, uma vez que boa parte dos palestrantes que se apresentaram no evento não eram de Salvador, mas, sim, de locais próximos como: Lençóis, Barreiras e Vitória da Conquista, cidades aonde sequer havia, à época da execução do convênio, mais de uma companhia aérea que realizava o trecho'.
Análise
34. Por meio dos ofícios às Peças 11, 13, 20 e 21, as responsáveis foram citadas quanto à ocorrência, dentre outras, das seguintes irregularidades:
a.3) ausência de cotações prévias, em desacordo com o disposto no art.45 da então vigente Portaria MPOG/MF/CGU n° 127/2008, na contratação de serviços, conforme discriminado no item 6 do Relatório de Fiscalização 1084/2012/TCU/SECEX/BA;
35. Por meio de procuradora formalmente constituída (Peças 24, 25 e 32) , as responsáveis solicitaram a concessão de vista eletrônica dos autos (Peça 31) , que foi deferida com base na competência delegada pela autoridade relatora (Peça 33) . Portanto, as responsáveis tiveram acesso integral aos autos do processo.
36. O item 6 do Relatório de Fiscalização 1084/2012/TCU/SECEX/BA (Peça 1, p. 238) , referenciado nos ofícios de citação, apontou a seguinte irregularidade:
c) Ausência de cotação prévia para a contratação dos seguintes serviços, em desacordo com o mesmo dispositivo legal:
- Fazendinha Decolores Luís Vinicius da Costa Sampaio, no valor de R$ 189.000,00, em 17/01/2011, para pagar as diárias dos grupos (700 pessoas) que se apresentaram no evento, pois os orçamentos que constam no processo de pagamento, fornecidos pelas empresas Visão Turismo e Pestana Bahia Hotel se referem a serviços de hospedagem para atender 690 pessoas que participarão de evento no Pelourinho, e são, inclusive, os mesmos utilizados como cotações para a contratação da UEC Viagens nesta mesma data, no valor de R$ 217.350,00;
- UEC Viagens Ltda., no valor de R$ 5.762,12, em 21/02/2011, para pagar as passagens aéreas utilizadas pelos mestres dos grupos folclóricos que se apresentaram no evento;
37. Os argumentos apresentados pelas responsáveis à Peça 56 são parte dos que já haviam sido alegados nas defesas às Peças 29, 30 e 49, e que podem ser assim sintetizados:
a) a não realização de cotações prévias decorreram da demora na celebração do convênio (assinado em 22/10/2010, data de início do evento) , bem como no atraso do repasse dos recursos à entidade, de modo que 'não havia qualquer possibilidade para que fosse possível realizar a cotação prévia nos moldes pretendidos'; 
b) nos aeroportos de Lençóis, Barreiras e Vitória da Conquista operava uma única companhia aérea, 'o que tornava inviável qualquer cotação'.
38. A instrução de mérito à Peça 36, embora não tenha registrado o exame dos referidos argumentos, não os acolheu. O Parecer proferido pela d. Procuradoria, à Peça 39, também os considerou insuficientes para afastar as aludidas irregularidades, conforme verifica-se no seguinte excerto:
38. Não prospera o argumento defensivo de que o atraso na liberação dos recursos teria inviabilizado 'qualquer possibilidade para que fosse possível realizar a cotação prévia nos moldes pretendidos' (peça 29, p. 15) . 
39. Considerando a já mencionada constatação de que 'O gestor diligente deve sempre buscar ampliar o quadro de empresas que contrata com recursos públicos, da mesma forma que o gestor que administra recursos privados procede' (Voto condutor do Acórdão 754/2017-TCU-Plenário) , mesmo que os repasses federais tenham sucedido a realização do evento e a associação tenha adiantado recursos próprios na promoção do evento, cumpriria à beneficiária orçar previamente os bens e serviços, de modo a despender a menor quantidade de recursos na execução do convênio.
40. A alegação de que os aeroportos de Lençóis, Barreiras e Vitória da Conquista não comportavam concorrência (peça 29, p. 18) , além de surgir indemonstrada, não obstaria pesquisas junto a agências de viagens, por exemplo, a fim de apurar (ou, ao menos, confirmar) os valores praticados em diferentes horários. Não há nos autos, todavia, comprovação de qualquer esforço por parte da convenente nesse sentido.
41. A ausência de cotação prévia de preços diferencia-se do achado referido no segmento anterior deste parecer (cotação simulada) unicamente quanto à gravidade da conduta, inexistindo na mera omissão a culpabilidade necessária para aplicação do art. 60 da Lei nº 8.443/1992. Destarte, este Parquet especializado propugna pela aplicação da multa individual prevista no art. 58, inciso II, da Lei nº 8.443/1992, em reação à irregularidade verificada.
39. Verifica-se que o referido Parecer opinou pelo afastamento da parcela do débito correspondente à Nota Fiscal 740 (R$ 189.000,00) , e pela manutenção do débito referente à Fatura 057/2011, no valor de R$ 5.762,12 (Peça 39, parágrafo 77) , atinente às despesas com passagens aéreas não comprovadas, de acordo com a situação apontada no Relatório de Fiscalização 1084/2012/TCU/SECEX/BA (Peça 1, p. 226, item 3.6.1, alínea 'a') : 'a relação apresentada carece de bilhetes de embarque, código localizador, data da viagem e município de origem, havendo ainda indícios de que a despesa tenha sido lançada a fim de consumir o valor residual da rubrica no Plano de Trabalho'.
40. Na nova instrução de mérito, à Peça 53, determinada pela autoridade relatora (Peça 50) ante o ingresso de elementos adicionais de defesa (Peça 49) , os argumentos apresentados pelas responsáveis lograram afastar a parcela do débito correspondente à Nota Fiscal 740 (R$ 189.000,00) , 'tendo em vista que, de fato, a estrutura do evento contava com uma praça de alimentação para atender os visitantes (DOC 3) '. A d. Procuradoria, no Parecer proferido à Peça 57, concordou com a proposta, manifestando-se pela manutenção apenas do débito referente à Fatura 057/2011, no valor de R$ 5.762,12.
41. Cumpre salientar que embora o Relatório de Fiscalização 1084/2012/TCU/SECEX/BA tenha apontado como 'Efeitos/Consequências do achado', 'Possíveis prejuízos decorrentes de superfaturamento ante a ausência de competitividade' (Peça 1, p. 238, item 3.3.4) , a falta de cotações prévias, por si só, não caracteriza a ocorrência de dano ao erário, não havendo nos autos notícia de que esse efeito potencial tenha sido quantificado, de modo a caracterizar a ocorrência de prejuízo aos cofres públicos.
42. Assim, na linha das propostas lançadas nas instruções à Peça 53, e nos Pareceres às Peças 39 e 57, considera-se que embora os argumentos apresentados pelas responsáveis não elidam a ausência de cotações prévias à contratação dos serviços atinentes à Nota Fiscal 740 (R$ 189.000,00) , emitida pela empresa Luís Vinícius da Costa Sampaio, respectivamente, em desacordo com o disposto no art. 45 da então vigente Portaria MPOG/MF/CGU 127/2008, não houve a quantificação de prejuízo que caracterize a ocorrência de dano ao erário, cabendo apenas a aplicação da multa prevista no art. 58, incisos I e II, da Lei 8.443/1992, às aludidas responsáveis.
43. Em relação à Fatura 057/2011, no valor de R$ 5.762,12, emitida pela empresa UEC Viagens Ltda., restou não elidida a ocorrência de despesas com aquisição de passagens aéreas não comprovadas, caracterizando dano ao erário, passível também da aplicação das multas previstas nos arts. 57 e 58, inciso III, da Lei 8.443/1992, cuja responsabilidade recai, de forma solidária, sobre a Associação Fábrica Cultural e sobre a Sra. Jaqueline Matos de Azevedo, signatária do convênio em tela, responsável pela sua execução e pela gestão dos recursos financeiros transferidos à aludida entidade, e que tinha o dever de comprovar a boa e regular aplicação no objeto pactuado no referido ajuste.
Argumento
44. Quanto ao débito de R$ 369.210,00, relativo a despesas com locação de toldos, palco e equipamentos de iluminação, hospedagens dos visitantes e passagens aéreas, as responsáveis alegaram que: 'as fotos anexadas demonstram que as principais apresentações do evento ocorreram com o auxílio de todos esses materiais'; 'a efetiva locação do palco, bem como dos equipamentos também podem ser demonstradas por meio da cartilha que explica a estrutura do evento' (DOC. 03 da Peça 49) ; 'além de palco, espaço para oficinas, rodas de prosa, mesas temáticas e auditório, o evento ainda contava com uma feira de artesanato e uma praça de alimentação'; 'as despesas fruto das contratações das empresas para hospedagem e para compra de passagens foram devidamente executadas'; 'um evento com duração de nove dias, que recebeu aproximadamente 700 pessoas de fora, demandou elevado número de deslocamentos e leitos para acomodá-los'.
Análise
45. Trata-se do exame do seguinte item da citação dirigida às responsáveis por meio dos ofícios às Peças 11, 13, 20 e 21:
a.8) pagamento dos serviços contratados à UEC Viagens Ltda., nos valores de R$ 217.350,00, R$ 48.542,00 e R$ 14.080,00, em 7/1/2011, e de R$ 5.762,12 em 21/2/2011, com base em faturas emitidas pela referida empresa, e não em notas fiscais de serviço - NFS, documento fiscal adequado para as operações realizadas, tendo sido também verificado que as faturas emitidas pela empresa não têm os números da Autorização de Impressão do Documento Fiscais (AIDF) , os dados da gráfica que imprimiram e a faixa de numeração autorizada para o impresso no rodapé (código de barras) , não constando, além disso o cálculo das obrigações tributárias ou justificativas da não incidência de tributos.
46. A ocorrência foi apontada na alínea 'h' do item 6 do Relatório de Fiscalização 1084/2012/TCU/SECEX/BA (Peça 1, p. 238) , referenciado nos aludidos ofícios citatórios.
47. Embora a defesa aponte que o valor do débito atribuído a essas irregularidades seja de R$ 369.210,00 (possivelmente por ter sido este o valor indicado no item 'd' do Parecer Financeiro 066/2014-G06/Passivo/CPCON/CGEXE/SPOA/SE/MinC, à Peça 1, p. 274) , de fato o débito apurado na TCE para essas ocorrências é de R$ 285.734,12, correspondente ao valor total dos serviços contratados à empresa UEC Viagens Ltda., nos valores de R$ 217.350,00, R$ 48.542,00 e R$ 14.080,00, em 7/1/2011, e de R$ 5.762,12, em 21/2/2011.
48. Verifica-se, de plano, que as responsáveis apenas repetiram parte dos argumentos que já haviam apresentado na defesa à Peça 49, p. 9 e 10.
49. Conforme salientado no Parecer proferido pela d. Procuradoria à Peça 39 (parágrafo 68) , a irregularidade corresponde a pagamentos comprovados por documentos inidôneos (faturas sem número de autorização, faixa de numeração, dados da gráfica, etc.) .
50. Segundo registrado no item 3.4.1 do Relatório de Fiscalização 1084/2012/TCU/SECEX/BA (Peça 1, p. 217) , os documentos questionados referem-se à contratação da empresa UEC Viagens Ltda. para o fornecimento de serviços de hospedagem para 690 integrantes dos grupos folclóricos (R$ 217.350,00) , 154 participantes (R$ 48.542,00) , e um número não especificado de palestrantes (R$ 14.080,00) . O valor de R$ 5.762,12 refere-se à Fatura 057/2011, atinente às despesas com passagens aéreas não comprovadas, irregularidade esta já examinada nos parágrafos 34 a 43 da presente instrução.
51. As responsáveis tentaram demonstrar a regular aplicação dos recursos no objeto do convênio mediante a apresentação de fotografias, alegando que 'as fotos anexadas demonstram que as principais apresentações do evento ocorreram com o auxílio de todos esses materiais', e que 'a efetiva locação do palco, bem como dos equipamentos também podem ser demonstradas por meio da cartilha que explica a estrutura do evento'.
52. Entretanto, quando desacompanhadas de provas mais robustas, as fotografias são insuficientes para comprovar a regularidade da aplicação dos recursos públicos transferidos por meio de convênio, pois, embora possam, eventualmente, comprovar a realização do objeto, não revelam, efetivamente, a origem dos recursos aplicados. Ou seja, retratam uma situação, mas não demonstram o nexo entre os recursos federais transferidos e as despesas apresentadas na execução do objeto.
53. Cabe frisar que incide sobre o gestor o ônus da prova quanto a regular aplicação dos valores que lhe foram confiados para consecução do objeto pactuado, o que decorre de expressa disposição contida no parágrafo único do art. 70 da Constituição Federal, bem assim do disposto no art. 93 do Decreto-Lei 200/1967, c/c o art. 66 do Decreto 93.872/1986 (Acórdão 2436/2015-TCU-Plenário (Rel. Min. Ana Arraes) , 7.778/2015-TCU-1ª Câmara (Rel. Min. José Múcio Monteiro) , 3.971/2015-TCU-1ª Câmara (Rel. Min. José Múcio Monteiro) , 3.713/2015-TCU-1ª Câmara (Rel. Min. Benjamin Zymler) e 4.649/2015-TCU-2ª Câmara (Rel. Min. Ana Arraes) .
54. Desse modo, a apresentação isolada de fotografias não é suficiente para demonstrar que os recursos do convênio foram utilizados de forma regular.
55. Cumpre salientar que, além de apontar que as aludidas despesas, indicadas no item 'a.8' da citação (parágrafo 45, supra) , foram comprovadas mediante a apresentação de documentos inidôneos, o Relatório de Fiscalização 1084/2012/TCU/SECEX/BA apontou também que a contratação da empresa UEC Viagens Ltda. foi realizada com base em orçamentos que não continham a descrição completa e detalhada do objeto: 'foram feitas cotações junto às empresas Visão Turismo e Pestana Bahia Hotel, sem detalhar o número de pessoas por dia, já que nem todos se hospedaram durante todo o evento, consoante dados das passagens aéreas, nem o tipo de estabelecimento' (Peça 1, p. 217, item 3.4.1) . As referidas cotações constam à Peça 38 do TC Processo 033.464/2012-0.
56. Ao pronunciar-se quanto aos argumentos apresentados pelas responsáveis nas alegações de defesa às Peças 29 e 30, a d. Procuradoria, no Parecer à Peça 39, ressaltou que:
44. Anote-se, por relevante, que a defesa endereça a questão de forma precária, sendo meridiano não bastar 'simples cálculo entre o valor individual e o valor total previsto no Plano de Trabalho' (peça 29, p. 18) para comprovar a regularidade da contratação. Segundo originalmente consignado, há notícia de que 'nem todos [os participantes do encontro] se hospedaram durante todo o evento' (peça 1, p. 218) , restando ainda completa obscuridade quanto ao tipo de acomodação custeada com os recursos do convênio.
45. Com efeito, o detalhamento é condição inafastável ao tratar-se de gasto com recursos públicos, sendo imprescindível desde o Plano de Trabalho (e.g. Acórdão 775/2017-TCU-Plenário, 1.540/2014-Plenário e 4.252/2013-2ª Câmara) até o documento fiscal comprobatório daquelas despesas (v.g. Acórdão 716/2010-TCU-Plenário) .
57. Assim, em consonância com as propostas alvitradas na instrução à Peça 53, e nos Pareceres às Peças 39 e 57, conclui-se que os argumentos apresentados pelas responsáveis não elidem a irregularidade referente à comprovação das despesas atinentes ao pagamento dos serviços contratados à empresa UEC Viagens Ltda., nos valores de R$ 217.350,00, R$ 48.542,00 e R$ 14.080,00, em 7/1/2011, e de R$ 5.762,12 em 21/2/2011, mediante a apresentação de documentos inidôneos, respectivamente às Peças 38 (p. 10) , 39 (p. 10) , 40 (p. 10) e 34 (p. 4) , todas do TC Processo 033.464/2012-0.
58. A responsabilidade pelo dano ao erário, passível também da aplicação das multas previstas nos arts. 57 e 58, inciso III, da Lei 8.443/1992, recai, de forma solidária, sobre a Associação Fábrica Cultural e sobre a Sra. Jaqueline Matos de Azevedo, signatária do convênio em tela, responsável pela sua execução e pela gestão dos recursos financeiros transferidos à aludida entidade, e que tinha o dever de comprovar a boa e regular aplicação no objeto pactuado no referido ajuste.
Argumento
59. As responsáveis alegaram que:
O quinto item (e) , assim como as apresentações dos grupos folclóricos, também pode ser comprovado pelas diversas apresentações ilustradas nas mais de 4.000 fotos juntadas em anexo (DOC. 01 da peça 49) .
O sexto item (f) refere-se à falta de comprovação do serviço prestado e a ausência de mediador ou o nome de pessoas distintas das contratadas como mediadores das mesas temáticas.
Nesse cenário, as defendentes anexam os áudios e as transcrições das mesas temáticas para não deixar nenhuma dúvida acerca da execução dos serviços e da presença dos mediadores (DOC. 05 da peça 49) .
Por fim, o sétimo item (g) tem sua execução física demonstrada por meio das fotos da exposição já mencionada (DOC. 01 da peça 49 - Fotos DVD 04) .
Análise
60. As responsáveis referem-se às seguintes glosas, apontadas no Parecer Financeiro 066/2014-G06/Passivo/ CPCON/CGEXE/SPOA/SE/MinC (Peça 1, p. 262-275) :
e) R$ 7.150,00 relativos a importâncias pagas a pessoas com vínculo na administração pública federal, estadual e/ou municipal, por prestação de serviços de apresentação de palestras e/ou participação como mediador, contrariando o disposto na Cláusula Sexta, § 4°, do Termo de Convênio n. 749623/2010 e art. 39, inciso II, da Portaria 127/2008 MPOG/MF/CGU (¿) 
f) R$ 2.800,00 relativo a NFS-e de n. 20.118 da empresa Adorno Lisboa Produções e Eventos Culturais Ltda., face a falta de comprovação do serviço prestado e ante a ausência de mediador ou o nome de pessoas distintas das contratadas como mediador das mesas temáticas. (¿) 
g) R$ 39.600,00 relativo a não comprovação efetiva da contrapartida da Associação Fábrica Cultural, uma vez que não houve cotação para aferir o valor das molduras, que as fotos da exposição pertencem à galeria da Secretaria de Cultura do Estado da Bahia, e que não foram apresentados documentos fiscais comprobatórios das despesas efetivas dos fotógrafos.
61. Na defesa complementar (Peça 56) , as responsáveis voltam a repetir os mesmos argumentos que já haviam apresentado na defesa à Peça 49, limitando-se a trazer novamente aos autos fotografias e transcrições de palestras e mesas temáticas.
62. Cumpre salientar, mais uma vez, conforme já ressaltado nos parágrafos 50 a 54 da presente instrução, que a apresentação isolada de fotografias não é suficiente para demonstrar que os recursos do convênio foram utilizados de forma regular.
63. Quando tiveram a oportunidade de juntar aos autos elementos de defesa que comprovassem a boa e regular aplicação dos recursos do convênio em tela (Peças 39, 30, 49 e 56) , as responsáveis limitaram-se a apresentar elementos tais como '4.000 fotos' e 'os áudios e as transcrições das mesas temáticas', sem indicar, objetivamente, e individualmente, quais elementos afastam as irregularidades apontadas na TCE.
64. Importa ressaltar que o ônus da prova recai sobre o gestor e não sobre o TCU, devendo o gestor fornecer todas as provas da regular aplicação dos recursos sob sua responsabilidade, em conformidade com os normativos vigentes e reiterada jurisprudência do TCU, por força do que dispõe o art. 70, parágrafo único, da Constituição Federal, bem assim o art. 93 do Decreto-Lei 200/1967 c/c o art. 66 do Decreto 93.872/1986.
65. Tal entendimento está consolidado nesta Corte de Contas, conforme se verifica nos Acórdão 1577/2014-TCU-Segunda Câmara (Rel. Min. André de Carvalho) , 6.716/2015-TCU-1ª Câmara (Rel. Min. Augusto Sherman) , 9.254/2015-TCU-2ª Câmara (Rel. Min. Ana Arraes) , 9.820/2015-TCU-2ª Câmara (Rel. Min.  raimundo Carreiro) , e 659/2016-TCU-2a Câmara (Rel. Min. Marcos Bemquerer) . 
66. Anteriormente à instauração da TCE, as fotografias do evento e as transcrições das palestras/mesas temáticas já haviam sido examinadas in loco, durante a Auditoria de Conformidade realizada pelo Tribunal no período de 26 a 24/10/2012. As transcrições constam à Peça 12, do correspondente processo de fiscalização, o TC Processo 033.464/2012-0. Tais elementos também já foram examinados nas análises que antecederam a presente instrução (Peças 36, 39, 53 e 57) .
67. Conquanto nas alegações de defesa às Peças 29 e 30 (item III.5) , as responsáveis tenham solicitado o parcelamento da quantia (R$ 7.150,00) paga a pessoas com vínculo na administração pública federal, estadual e/ou municipal, por prestação de serviços de apresentação de palestras e/ou participação como mediador, a d. Procuradoria, no Parecer à Peça 39, opinou por que a ocorrência fosse afastada, conforme verifica-se no seguinte trecho da referida manifestação:
51. O pagamento de 'pessoas com vínculo na Administração Pública federal, estadual e/ou municipal' (item 'e') é reconhecido pelas defendentes, que solicitam o parcelamento do valor apurado. Conforme aponta a Secex/BA, a situação irregular verificar-se-ia em cotejo ao que dispõe o art. 39, inciso II, da Portaria Interministerial CGU/MF/MPOG nº 127/2008:
'Art. 39. O convênio ou contrato de repasse deverá ser executado em estrita observância às cláusulas avençadas e às normas pertinentes, inclusive esta Portaria, sendo vedado:
 (¿) 
II - pagar, a qualquer título, servidor ou empregado público, integrante de quadro de pessoal de órgão ou entidade pública da administração direta ou indireta, por serviços de consultoria ou assistência técnica, salvo nas hipóteses previstas em leis específicas e na Lei de Diretrizes Orçamentárias;' (ênfase acrescentada) 
52. Em escólio acadêmico, o Ministro Ubiratan Aguiar assim se manifestou acerca do assunto:
'Outro tipo de vedação diz respeito ao pagamento a servidor ou empregado público, integrante do quadro de pessoal do Órgão ou Entidade pública da Administração direta ou indireta, por consultoria ou assistência técnica. Ora, o pressuposto é de que os quadros de pessoal da Entidade serão utilizados na consecução do objeto, sem a necessidade de remuneração extra com os recursos do convênio. As despesas realizadas com esses colaboradores não podem sequer ser utilizadas como contrapartida.' (AGUIAR, Ubiratan. Convênios e Tomadas de Contas Especiais. Belo Horizonte: Fórum, 2004. p. 30/31 - grifamos) .'
53. A redação da norma transcrita, bem assim sua interpretação doutrinária abalizada, proscrevem o pagamento de servidores ou empregados públicos por serviços de consultoria ou assistência técnica, eis que a Administração só está autorizada a celebrar convênios com entidades plenamente capacitadas a executar o objeto ajustado, isto é, com entidades que não dependam de auxílio técnico de servidores para tanto.
54. A delimitação dos serviços cuja retribuição é vedada a agentes da Administração Pública foi introduzida ainda sob o regime da Instrução Normativa STN nº 1/1997, que originalmente proscrevia todo e qualquer pagamento àqueles atores. Com o advento da Instrução Normativa STN nº 2/2002, somente as despesas relativas a consultorias e assistências passaram a ser proibidas, diante da lógica exposta no excerto doutrinário acima transcrito.
55. Tal é o entendimento presente no Voto condutor do Acórdão nº 2.071/2011-1.ª Câmara (Rel. Min. José Múcio Monteiro) :
'De fato a redação deste artigo da IN, vigente à época dos fatos, ou seja, antes da alteração introduzida pela IN-STN nº 02/2002, vedava além da consultoria e assistência técnica o pagamento de qualquer gratificação a servidor público. Razão pela qual as despesas foram glosadas'.
56. No caso em epígrafe, repara-se que nenhum dos pagamentos realizados pela Associação Fábrica Cultural destinou-se a serviços de consultoria, assistência técnica ou a eles possivelmente equiparados. Entre as quatorze contratações inquinadas, onze referem-se à apresentação de palestras em mesas temáticas e três remetem à 'representação' de grupos folclóricos (peça 1, p. 222/223) .
68. Portanto, em consonância com o referido Parecer, conclui-se que remanesce não elidida apenas a falta de comprovação da prestação dos serviços atinentes às seguintes despesas:
	a) pagamento de R$ 650,00, ao Sr. Francisco Pereira da Silva Júnior, que, consoante dados da passagem aérea do mesmo, não se encontrava ainda em Salvador na data da mencionada palestra (Peça 1, p. 222) ;
	b) pagamento do montante de R$ 1.950,00, aos Srs. Marcelo Nascimento Bernardo da Cunha, Magaly Pessoa Nunes Maia e Damião Ramos Cavalcanti, sem que nas transcrições das palestras exista qualquer citação aos seus nomes (Peça 1, p. 226) ;
	c) pagamento do montante de R$ 2.100,00, aos Srs. André Luiz de Araújo Oliveira, Eliana Serrano, Tereza Cristina de Oliveira e Paula Vale Resende, por serviço de mediação, quando as transcrições das palestras registram ausência de mediador ou o nome de outras pessoas (Peça 1, p. 226) .
68. As glosas decorrem das seguintes irregularidades apontadas no item 6 do Relatório de Fiscalização 1084/2012/TCU/SECEX/BA (Peça 1, p. 238) , referenciado nos ofícios de citação, e que as responsáveis não lograram elidir:
f) Pagamento por serviços não comprovados:
 (¿) 
- Pagamento de cachê por apresentação de palestras (R$ 650,00) aos beneficiários abaixo indicados, sem que fosse comprovada sua efetiva participação, pois consoante transcrição das palestras não há qualquer citação de seus nomes:
- Magaly Pessoa Nunes Maia (CPF XXX.863.465-XX) , na Mesa Temática Políticas Públicas e Gestão das Culturas Identitárias;
- Marcelo Nascimento Bernardo da Cunha (CPF XXX.887.145-XX) , na Mesa Temática Convenção da Diversidade/Unesco;
- Damião Ramos Cavalcanti (CPF XXX.769.804-XX) , na Mesa Temática Lei do Patrimônio Vivo;
- Pagamento de serviços de mediador das mesas temáticas aos beneficiários abaixo listados (R$ 700,00 cada) , quando as transcrições das respectivas palestras registram ausência de mediador ou o nome de pessoas distintas das contratadas:
- Eliana Serrano (CPF XXX.687.004-XX) - Mesa Temática Lei do Patrimônio Vivo;
-Tereza Cristina de Oliveira (CPF XXX.013.595-XX) Diretora Artística do Evento - Mesa Temática 'Mais Cultura e Educação';
- André Luiz de Araújo Oliveira (CPF XXX.875.699-XX) - Mesa Temática Políticas Públicas e Gestão das Culturas Identitárias;
- Paula Vale Resende (CPF XXX.063.717-XX) , produtora do evento - Mesa Temática Convenção de Diversidade/Unesco.
69. Quanto à não comprovação da efetiva aplicação da contrapartida pactuada no ajuste, o Relatório de Fiscalização 1084/2012/TCU/SECEX/BA registrou o seguinte achado (Peça 1, p. 234, item 4.1.1) :
A contrapartida prevista no Plano de Trabalho do Convênio nº 749623/2010 abrangeu as despesas da viagem dos fotógrafos em visita às comunidades quilombolas no período de 10 a 30/08/2010, no valor de R$ 3.600,00, molduras das fotografias da Exposição 'Gente de Quilombo', no valor de R$ 36.000,00, e o cachê do Curador para selecionar tais fotos para a abertura do evento no Teatro Castro Alves, no valor de R$ 5.000,00. Tais bens e serviços foram doados à Associação Fábrica Cultural pelos fotógrafos e pela curadora, mas os documentos referentes a estas supostas doações somente foram apresentados após cobrança do Ministério da Cultura, pois não foram incluídos no relatório de execução da prestação de contas. Além disso, fotografias da exposição demonstram que o material exposto não contém molduras e/ou expositores em madeira nem vidro antirreflexo, tendo sido afixado nas paredes através de 'foam board' (placa de espuma utilizada para dar maior rigidez à impressão fotográfica - tipo 'Eucatex') , ao contrário do previsto no Plano de Trabalho e descrito no documento de doação, onde a Diretora da Associação Fábrica Cultural declarou a doação de 30 molduras. Verificamos também que não houve cotação para aferir o valor das mesmas, contrariando o disposto na Portaria Interministerial nº 127/2008, em seu art. 20, § 2º: 'A contrapartida por meio de bens e serviços, quando aceita, deverá ser fundamentada pelo concedente ou contratante e ser economicamente mensurável devendo constar do instrumento, cláusula que indique a forma de aferição do valor correspondente em conformidade com os valores praticados no mercado ou, em caso de objetos padronizados, com parâmetros previamente estabelecidos.'. Constatamos também que as fotos da exposição pertencem à galeria da Secretaria de Cultura do Estado da Bahia, mais precisamente ao Centro de Culturas Populares e Identitárias, que integra a estrutura da referida Secretaria, conforme visita realizada ao referido Centro em 26/11/2012, contrariando a Cláusula Décima Segunda do Convênio, que dispõe que '...os bens adquiridos, produzidos, transformados ou construídos com os recursos transferidos, serão de propriedade do Convenente, não sendo permitida a sua utilização em qualquer outra ação que não esteja dentro do escopo do objeto pactuado...'. Nesta visita, tivemos acesso às mencionadas fotografias e constatamos a existência de 10 fotos coloridas no tamanho de 60 cm de altura e 1,10 cm de largura e 40 fotos coloridas de 20 cm por 30 cm, e confirmamos que as mesmas não contêm molduras nem vidro antirreflexo.
70. Nas suas primeiras alegações de defesa (Peça 29 e 30, p. 19) , as responsáveis não apresentaram nenhuma contestação, e limitaram-se a solicitar 'prazo de 30 dias, a contar da concessão' para providenciar documentação adicional. Conquanto não conste dos autos notícia de que o pedido tenha sido apreciado, a dilatação de prazo pretendida esgotou-se sem que as responsáveis tenham juntado aos autos documentação que elidisse a irregularidade apontada na auditoria. Nem mesmo nas outras oportunidades em que apresentaram elementos adicionais de defesa (Peças 49 e 56) , as responsáveis trouxeram aos autos documentos capazes de comprovar a efetiva aplicação da parcela de contrapartida apontada no referido relatório.
71. Ao examinar a questão, a d. Procuradoria, no Parecer à Peça 39, assim opinou:
Verificamos não haver, nos autos, impugnação quanto ao trabalho dos fotógrafos ou da curadora (i.e. realização das viagens e seleção das fotografias obtidas) , mas tão somente das molduras que deveriam guarnecer as imagens reveladas. Em consequência, o Ministério Público acompanha a Secex/BA ao propugnar a condenação das responsáveis ao ressarcimento de R$ 36.000,00, atinentes à contrapartida não provida (molduras) .
72. Em novo Parecer (Peça 57) , a d. Procuradoria manteve a proposta.
73. Assim, tendo em vista que na defesa complementar ora em exame (Peça 56) as responsáveis não trouxeram nenhum novo elemento, permanecem não elididas as seguintes irregularidades apontadas na instrução precedente (Peça 53) e nos Pareceres às Peças 39 e 57:
a) pagamento de R$ 650,00, ao Sr. Francisco Pereira da Silva Júnior, que, consoante dados da passagem aérea do mesmo, não se encontrava ainda em Salvador na data da mencionada palestra (Peça 1, p. 222) ;
b) pagamento do montante de R$ 1.950,00, aos Srs. Marcelo Nascimento Bernardo da Cunha, Magaly Pessoa Nunes Maia e Damião Ramos Cavalcanti, sem que nas transcrições das palestras exista qualquer citação aos seus nomes (Peça 1, p. 226) ;
c) pagamento do montante de R$ 2.100,00, aos Srs. André Luiz de Araújo Oliveira, Eliana Serrano, Tereza Cristina de Oliveira e Paula Vale Resende, por serviço de mediação, quando as transcrições das palestras registram ausência de mediador ou o nome de outras pessoas (Peça 1, p. 226) ;
d) não comprovação da aplicação de parte da contrapartida pactuada no convênio (item 2.2 do Plano de Trabalho, à Peça 1, p. 34) , no valor de R$ 36.000,00, referente às molduras das fotografias da Exposição 'Gente de Quilombo'.
74. A responsabilidade pelo dano ao erário, passível também da aplicação das multas previstas nos arts. 57 e 58, inciso III, da Lei 8.443/1992, recai, de forma solidária, sobre a Associação Fábrica Cultural e sobre a Sra. Jaqueline Matos de Azevedo, signatária do convênio em tela, responsável pela sua execução e pela gestão dos recursos financeiros transferidos à aludida entidade, e que tinha o dever de comprovar a boa e regular aplicação no objeto pactuado no referido ajuste.
75. Assim, consoante apontado pela d. Procuradoria no Parecer à Peça 57, o dano ao erário apurado na presente TCE foi de R$ 338.380,12, correspondente às seguintes parcelas:
	ITEM IMPUGNADO
	VALOR ORIGINAL (R$) 

	Superfaturamento relativo ao serviço de revelação de fotografias
	11.946,00

	Palestra do Sr. Francisco Pereira da Silva Júnior
	650,00

	Palestra do Sr. Marcelo Nascimento Bernardo da Cunha
	650,00

	Palestra da Sra. Magaly Pessoa Nunes Maia
	650,00

	Palestra do Sr. Damião Ramos Cavalcanti
	650,00

	Mediação dos Srs. André Luiz de Araújo Oliveira, Eliana Serrano, Tereza Cristina de Oliveira e Paula Vale Resende
	2.100,00

	Fatura 57/2011 - UEC Viagens
	5.762,12

	Fatura 3/2011 - UEC Viagens Ltda.
	217.350,00

	Fatura 4/2011 - UEC Viagens Ltda.
	48.542,00

	Fatura 2/2011 - UEC Viagens Ltda.
	14.080,00

	Contrapartida não prestada (item 2.2 do Plano de Trabalho, à Peça 1, p. 34) 
	36.000,00

	TOTAL
	338.380,12

76. Verifica-se que a data de ocorrência adotada nas instruções precedentes (Peças 5, 36 e 53) , e nos Pareceres da d. Procuradoria (Peças 39 e 57) foi 29/12/2010, correspondente à data de emissão da Ordem Bancária 2010OB800044 (Peça 1, p. 110) , que liberou os recursos federais pactuados no ajuste. Entretanto, os recursos foram creditados na conta específica do ajuste somente em 4/1/2011, conforme extrato bancário constante da Peça 7 (p. 12) do referido TC Processo 033.464/2012-0.
77. Considerando que o débito apurado na TCE decorre da impugnação de despesas específicas, a adoção de uma data de ocorrência única (a data de emissão da Ordem Bancária ou do crédito dos recursos na conta específica do ajuste) resultará em prejuízo às responsáveis.
78. Constata-se que outros elementos constantes dos presentes autos, e do TC Processo 033.464/2012-0, indicam as datas de ocorrência das referidas parcelas do débito:
	ITEM IMPUGNADO
	VALOR ORIGINAL (R$) 
	DATA DA OCORRÊNCIA
	OBSERVAÇÃO

	Superfaturamento relativo ao serviço de revelação de fotografias
	11.946,00
	12/1/2011
	Peça 2, p. 42 e 43, item 1.5.4, número de ordem  '13' do quadro; extrato bancário à Peça 7 do TC Processo 033.464/2012-0, p. 12.

	Palestra do Sr. Francisco Pereira da Silva Júnior
	650,00
	27/10/2010
	Peça 2, p. 44, item 1.5.5, letra 'c' do quadro; recibo à Peça 14 do TC Processo 033.464/2012-0.

	Palestra do Sr. Marcelo Nascimento Bernardo da Cunha
	650,00
	28/10/2010
	Peça 2, p. 44, item 1.5.5, letra 'i' do quadro; recibo à Peça 14 do TC Processo 033.464/2012-0.

	Palestra da Sra. Magaly Pessoa Nunes Maia
	650,00
	28/10/2010
	Peça 2, p. 44, item 1.5.5, letra 'h' do quadro; recibo à Peça 14 do TC Processo 033.464/2012-0.

	Palestra do Sr. Damião Ramos Cavalcanti
	650,00
	27/10/2010
	Peça 2, p. 44, item 1.5.5, letra 'j' do quadro; recibo à Peça 14 do TC Processo 033.464/2012-0.

	Mediação dos Srs. André Luiz de Araújo Oliveira, Eliana Serrano, Tereza Cristina de Oliveira e Paula Vale Resende
	2.100,00
	14/1/2011
	NFS-e 20118, emitida pela Adorno Lisboa Produções e Eventos Culturais Ltda., à Peça 22 do TC Processo 033.464/2012-0, p. 6; DOC no valor de R$ 2.800,00 (extrato bancário à Peça 7 do TC Processo 033.464/2012-0, p. 12) ; recibos à Peça 13 do TC Processo 033.464/2012-0.

	Fatura 57/2011 - UEC Viagens
	5.762,12
	27/1/2011
	Fatura à Peça 34 do TC Processo 033.464/2012-0, p. 4.

	Fatura 3/2011 - UEC Viagens Ltda.
	217.350,00
	17/1/2011
	Peça 2, p. 42 e 43, item 1.5.4, número de ordem  '3' do quadro; extrato bancário à Peça 7 do TC Processo 033.464/2012-0, p. 12; Fatura à Peça 39 do TC Processo 033.464/2012-0, p. 10.

	Fatura 4/2011 - UEC Viagens Ltda.
	48.542,00
	17/1/2011
	Peça 2, p. 42 e 43, item 1.5.4, número de ordem  '2' do quadro; extrato bancário à Peça 7 do TC Processo 033.464/2012-0, p. 12; Fatura à Peça 39 do TC Processo 033.464/2012-0, p. 10. 

	Fatura 2/2011 - UEC Viagens Ltda.
	14.080,00
	17/1/2011
	Peça 2, p. 42 e 43, item 1.5.4, número de ordem  '1' do quadro; extrato bancário à Peça 7 do TC Processo 033.464/2012-0, p. 12; Fatura à Peça 40 do TC Processo 033.464/2012-0, p. 10.

	Contrapartida não prestada (item 2.2 do Plano de Trabalho, à Peça 1, p. 34) 
	36.000,00
	5/7/2011
	Peça 1, p. 272 e 273, item 3.4.7,  número de ordem  '1' do quadro.

	TOTAL
	338.380,12
		
79. A partir dessas informações verifica-se que, com exceção das despesas referentes à contratação de palestrantes, todas as demais possuem datas de ocorrência posteriores ao crédito dos recursos federais na conta específica do convênio (4/1/2011) , razão pela qual essas datas serão as adotadas na proposta de mérito.
80. Com relação às despesas referentes à contratação de palestrantes, cujos aludidos elementos indicam datas de ocorrência anteriores ao ingresso dos recursos federais na conta específica do ajuste, adotar-se-á esta (4/1/2011) como a data de ocorrência para fins de correção monetária e aplicação de juros de mora, por ser mais benéfico para as responsáveis.
CONCLUSÃO
81. Em face da análise promovida na seção 'Exame Técnico' da presente instrução, propõe-se rejeitar as alegações de defesa apresentadas pela Sra. Jaqueline Matos de Azevedo e pela Associação Fábrica Cultural, uma vez que não foram suficientes para elidir as irregularidades apontadas nos autos, abaixo indicadas:
	ITEM IMPUGNADO
	VALOR ORIGINAL (R$) 
	DATA DA OCORRÊNCIA

	Superfaturamento relativo ao serviço de revelação de fotografias
	11.946,00
	12/1/2011

	Palestra do Sr. Francisco Pereira da Silva Júnior
	650,00
	4/1/2011

	Palestra do Sr. Marcelo Nascimento Bernardo da Cunha
	650,00
	4/1/2011

	Palestra da Sra. Magaly Pessoa Nunes Maia
	650,00
	4/1/2011

	Palestra do Sr. Damião Ramos Cavalcanti
	650,00
	4/1/2011

	Mediação dos Srs. André Luiz de Araújo Oliveira, Eliana Serrano, Tereza Cristina de Oliveira e Paula Vale Resende
	2.100,00
	14/1/2011

	Fatura 57/2011 - UEC Viagens
	5.762,12
	27/1/2011

	Fatura 3/2011 - UEC Viagens Ltda.
	217.350,00
	17/1/2011

	Fatura 4/2011 - UEC Viagens Ltda.
	48.542,00
	17/1/2011

	Fatura 2/2011 - UEC Viagens Ltda.
	14.080,00
	17/1/2011

	Contrapartida não prestada (item 2.2 do Plano de Trabalho, à Peça 1, p. 34) 
	36.000,00
	5/7/2011

	TOTAL
	338.380,12
	
82. Tendo em vista que não constam dos autos elementos que permitam reconhecer a boa-fé das aludidas responsáveis, sugere-se que suas contas sejam julgadas irregulares, nos termos do art. 202, § 6º, do RI/TCU, com a imputação do débito, solidariamente, atualizado monetariamente e acrescido de juros de mora, nos termos do art. 202, §1º do RI/TCU, com a aplicação das multas prevista nos arts. 57 e 58 da Lei 8.443/1992.
83. O valor atualizado do débito atribuído à Sra. Jaqueline Matos de Azevedo e à Associação Fábrica Cultural, solidariamente, sem a incidência de juros de mora, é de R$ 551.029,43 (Peça 60) , e com a incidência de juros de mora, é de R$ 650.133,06 (Peça 61) .
PROPOSTA DE ENCAMINHAMENTO
84. Diante do exposto, submetem-se os autos à consideração superior, propondo ao Tribunal:
a) rejeitar parcialmente as alegações de defesa da Sra. Jaqueline Matos de Azevedo (CPF XXX.343.965-XX) e da Associação Fábrica Cultural (CNPJ 07.323.484/0001-59) ;
b) julgar irregulares, nos termos dos arts. 1º, inciso I, 16, inciso III, alínea 'c', § 2º, da Lei 8.443/1992 c/c os arts. 19 e 23, inciso III, da mesma Lei, e com arts. 1º, inciso I, 209, inciso III,  210 e 214, inciso III, do Regimento Interno/TCU, as contas da Sra. Jaqueline Matos de Azevedo e da Associação Fábrica Cultural, condenando-as solidariamente ao pagamento das importâncias a seguir especificadas, atualizadas monetariamente e acrescidas dos juros de mora, calculados a partir das datas discriminadas até a data do efetiva quitação do débito, fixando-lhes o prazo de quinze dias, para que comprovem, perante o Tribunal, o recolhimento das referidas quantias ao Tesouro Nacional, nos termos do art. 23, inciso III, alínea 'a', da Lei 8.443/1992:
                      TRIBUNAL DE CONTAS DA UNIÃO	TC Processo 003.362/2016-7
	VALOR ORIGINAL (R$) 
	DATA DA OCORRÊNCIA

	11.946,00
	12/1/2011

	650,00
	4/1/2011

	650,00
	4/1/2011

	650,00
	4/1/2011

	650,00
	4/1/2011

	2.100,00
	14/1/2011

	5.762,12
	27/1/2011

	217.350,00
	17/1/2011

	48.542,00
	17/1/2011

	14.080,00
	17/1/2011

	36.000,00
	5/7/2011

Valor atualizado do débito em 20/8/2019, com juros de mora: R$ 650.133,06
c) aplicar à Sra. Jaqueline Matos de Azevedo e à Associação Fábrica Cultural, individualmente, a multa prevista no art. 57 da Lei 8.443/1992 c/c o art. 267 do Regimento Interno, com a fixação do prazo de quinze dias, a contar das notificações, para comprovarem, perante o Tribunal (art. 214, inciso III, alínea 'a', do Regimento Interno) , o recolhimento das dívidas aos cofres do Tesouro Nacional, atualizadas monetariamente desde a data do acórdão proferido até a dos efetivos recolhimentos, se forem pagas após o vencimento, na forma da legislação em vigor;;
d) aplicar à Sra. Jaqueline Matos de Azevedo e à Associação Fábrica Cultural, individualmente, a multa prevista no art. 58, inciso II, da Lei 8.443/1992 c/c o art. 267 do Regimento Interno, com a fixação do prazo de quinze dias, a contar das notificações, para comprovarem, perante o Tribunal (art. 214, inciso III, alínea 'a', do Regimento Interno) , o recolhimento das dívidas aos cofres do Tesouro Nacional, atualizadas monetariamente desde a data do acórdão proferido até a dos efetivos recolhimentos, se forem pagas após o vencimento, na forma da legislação em vigor;
e) autorizar, desde logo, nos termos do art. 28, inciso II, da Lei 8.443/1992, a cobrança judicial das dívidas, caso não atendidas as notificações;
f) autorizar também, desde logo, se requerido, com fundamento no art. 28, inciso I, da Lei 8.443, de 1992 c/c o art. 217, §§ 1º e 2º do Regimento Interno, o parcelamento da dívida em até 36 parcelas, incidindo sobre cada parcela, corrigida monetariamente, os correspondentes acréscimos legais fixando-lhes o prazo de quinze dias, a contar do recebimento das notificações, para comprovar perante o Tribunal o recolhimento da primeira parcela, e de trinta dias, a contar da parcela anterior, para comprovar os recolhimentos das demais parcelas, devendo incidir sobre cada valor mensal, atualizado monetariamente, os juros de mora devidos, no caso do débito, na forma prevista na legislação em vigor, alertando as responsáveis de que a falta de comprovação do recolhimento de qualquer parcela importará o vencimento antecipado do saldo devedor, nos termos do § 2º do art. 217 do Regimento Interno deste Tribunal;
g) encaminhar cópia da deliberação que vier a ser proferida, bem como do relatório e do voto que a fundamentarem, ao Procurador-Chefe da Procuradoria da República na Bahia, nos termos do § 3º do art. 16 da Lei 8.443/1992 c/c o § 7º do art. 209 do Regimento Interno do TCU, para adoção das medidas que entender cabíveis, informando-lhe que o inteiro teor da deliberação pode ser consultado no endereço www.tcu.gov.br/acordaos;
h) enviar cópia do Acórdão à Secretaria Especial da Cultura, do Ministério da Cidadania (órgão que sucedeu o extinto Ministério da Cultura) , à Sra. Jaqueline Matos de Azevedo e à Associação Fábrica Cultural, para ciência, informando que a deliberação, acompanhada do Relatório e do Voto que a fundamenta, está disponível para a consulta no endereço www.tcu.gov.br/acordaos."
10.	O Ministério Público/TCU, neste feito representado pelo Procurador Rodrigo Medeiros de Lima, manifestou-se à peça 65 nos seguintes termos:
"Este representante do Ministério Público de Contas da União manifesta-se, em essência, concorde com os termos propostos pela Secretaria de Controle Externo de Tomada de Contas Especial (SecexTCE) , em pareceres uniformes (peças 62-64) , sem prejuízo de sugerir seja excluída da proposta de encaminhamento (peça 62, p. 21-22) a aplicação da multa (item 'd' da proposta à peça 62, p. 22) capitulada no art. 58, inciso II, da Lei 8.443/1992 à Associação Fábrica Cultural, em linha de aderência com a jurisprudência da Corte de Contas, que preconiza ser inaplicável tal sanção a pessoa jurídica (Acórdão 6708/2020-TCU-Segunda Câmara, 491/2017-Plenário, 638/2014-1ª Câmara, 1.975/2013- Plenário e 2.204/2010-Plenário) ."
	
	É o relatório.

Romildo Olgo Peixoto Júnior (28361/OAB-DF) e outros, representando Associação Fábrica Cultural e Jaqueline Matos de Azevedo.

Procurador Rodrigo Medeiros de Lima.

TOMADA DE CONTAS ESPECIAL. IMPUGNAÇÃO DE DESPESAS DE CONVÊNIO CELEBRADO COM ONG. CITAÇÃO SOLIDÁRIA DA ENTIDADE E DA RESPONSÁVEL. SUCESSIVA APRESENTAÇÃO DE NOVOS ELEMENTOS ANALISADOS EM HOMENAGEM AOS PRINCÍPIOS DO CONTRADITÓRIO, AMPLA DEFESA E DA VERDADE MATERIAL. PARTE DAS IRREGULARIDADES CONCERNENTES A INFRAÇÕES A NORMAS LEGAIS E AOS TERMOS DO CONVÊNIO, SEM CONEXÃO COM DANO ATRIBUÍVEL À EXECUÇÃO. REDUÇÃO DO DÉBITO IMPUTADO INICIALMENTE. REJEIÇÃO PARCIAL DAS ALEGAÇÕES DE DEFESA. CONTAS IRREGULARES. DÉBITO. MULTA.

TOMADA DE CONTAS ESPECIAL (TCE)

Secretaria de Controle Externo de Tomada de Contas Especial (SecexTCE).

Em exame Tomada de Contas Especial instaurada pelo Ministério da Cultura (extinto) , em desfavor da Associação Fábrica Cultural e da sua Diretora Executiva, Sra. Jaqueline Matos de Azevedo, em razão da impugnação parcial das despesas realizadas no âmbito do Convênio 749.623/2010, Siconv 749623, firmado entre o referido Ministério e a entidade objetivando a implementação do projeto cultural denominado "I Encontro com as Culturas Identitárias/BA" (Pronac 10-6221) , realizado em Salvador/BA no período de 22 a 30/10/2010.
2.	Consoante exposto no relatório precedente, o convênio em questão foi primeiramente objeto de fiscalização empreendida por esta Corte de Contas, apreciado mediante o Acórdão 664/2013-TCU-Segunda Câmara (Relator Ministro-Substituto André Luís de Carvalho) , por meio do qual foram expedidas as seguintes determinações:
"1.7. Determinar:
1.7.1 à Secretaria de Cidadania Cultural do Ministério da Cultura que, ao examinar a prestação de contas do Convênio nº 749623/2010, manifeste-se sobre as seguintes irregularidades encontradas durante o presente trabalho de fiscalização, encaminhando seu parecer ao TCU, no prazo de 60 (sessenta) dias após a conclusão da análise:
1.7.1.1.contratação da Foco Entretenimentos Ltda. (CNPJ 10.374.307/0001-06) , no valor de R$ 120.000,00 (cento e vinte mil reais) , em 10/1/2011, para pagar o cachê artístico dos grupos folclóricos (700 pessoas) que se apresentaram durante o evento, a qual tem como sócias administradoras a Sra. Jaqueline Matos de Azevedo e a Sra. Selma Calabrich, sendo que a primeira é a Diretora Executiva da Associação Fábrica Cultural e é a signatária do Convênio nº 749623/2010 e a segunda é a responsável pela execução e produção do Projeto, conforme consta do Plano de Trabalho do referido ajuste, em desacordo com o disposto na Cláusula Terceira, inciso II, alínea 'g', do referido Termo, e nos arts. 9º, inciso II, e 116 da Lei nº 8.666/1993;
1.7.1.2. realização de cotações prévias de preços fictícias, junto a empresas pertencentes às mesmas pessoas, em desacordo com o disposto no art. 45 da então vigente Portaria MPOG/MF/CGU nº 127/2008, na contratação de serviços, conforme discriminado no item 6 do Relatório de Fiscalização 1084/2012/TCU-SECEX/BA;
1.7.1.3. ausência de cotação prévia para a contratação de serviços, em desacordo com o disposto no art. 45 da então vigente Portaria MPOG/MF/CGU nº 127/2008, conforme discriminado no item 6 do Relatório de Fiscalização 1084/2012/TCU-SECEX/BA;
1.7.1.4. contratações sem a descrição completa e detalhada do objeto a ser contratado, de acordo com a natureza dos serviços, infringindo o disposto no art. 45 da então vigente Portaria MPOG/MF/CGU nº 127/2008 e no art. 54, § 1º, da Lei nº 8.666/1993, tendo sido apresentados orçamentos sem tais identificações, conforme discriminado no item 6 do Relatório de Fiscalização 1084/2012/TCU-SECEX/BA;
1.7.1.5. pagamento a pessoas com vínculo na administração pública federal, estadual e/ou municipal, por prestação de serviços de apresentação de palestras e/ou participação como mediador, o que é vedado, conforme disposto na Cláusula Sexta, § 4º, do Termo de Convênio nº 749623/2010, e no art. 39, inciso II, da então vigente Portaria MPOG/MF/CGU nº 127/2008, conforme discriminado no item 6 do Relatório de Fiscalização 1084/2012/TCU-SECEX/BA;
1.7.1.6. pagamento por serviços não comprovados, conforme discriminado no item 6 do Relatório de Fiscalização 1084/2012/TCU-SECEX/BA;
1.7.1.7. não comprovação da aplicação da contrapartida da Associação Fábrica Cultural ao Convênio nº 749623/2010, que abrangia, além do cachê do curador, as despesas da viagem dos fotógrafos em visita às comunidades quilombolas no período de 10 a 30/8/2010, no valor de R$ 3.600,00 (três mil e seiscentos reais) , e molduras das fotografias da Exposição Gente de Quilombo, no valor de R$ 36.000,00 (trinta e seis mil reais) , conforme explicitado no item 6 do Relatório de Fiscalização 1084/2012/TCU-SECEX/BA;
1.7.1.8. pagamento dos serviços contratados à UEC Viagens Ltda., nos valores de R$ 217.350,00 (duzentos e dezessete mil, trezentos e cinquenta reais) , R$ 48.542,00 (quarenta e oito mil, quinhentos e quarenta e dois reais) e R$ 14.080,00 (quatorze mil e oitenta reais) , em 17/1/2011, e de R$ 5.762,12 (cinco mil, setecentos e sessenta e dois reais e doze centavos) , em 21/2/2011, com base em faturas emitidas pela referida empresa, e não em notas fiscais de serviço - NFS, documento fiscal adequado para as operações realizadas, tendo sido também verificado que as faturas emitidas pela empresa não têm os números da Autorização de Impressão de Documentos Fiscais (AIDF) , os dados da gráfica que as imprimiram e a faixa de numeração autorizada para o impresso no rodapé (código de barras) , não constando, além disso, o cálculo das obrigações tributárias ou a justificativa da não incidência de tributos."
3.	Vale registrar que o convênio foi originalmente firmado em 22/10/2010, no valor de R$ 1.017.100,00, sendo R$ 813.680,00 à conta do concedente e R$ 203.420,00 referente à contrapartida financeira do convenente; e, posteriormente, por meio de aditivo sofreu alteração de valor, passando a R$ 946.578,00, sendo R$ 757.262,40 à conta do concedente e R$ 189.315,60 referente à contrapartida a cargo do convenente.
4.	Notificado do acórdão, o órgão concedente realizou avaliação das irregularidades apontadas e concluiu pela impugnação total das despesas do convênio, instaurando a presente tomada de contas especial, tendo por base aqueles apontamentos constantes do acórdão, os quais também conduziram a então Secex/BA a indicar na citação com vistas à devolução dos valores transferidos.
5.	Após a citação e apresentação das alegações de defesa, concluiu a unidade instrutiva pela imputação do débito integral aos responsáveis, com suas condenações solidárias, além de aplicação de multa proporcional (peça 36) . À ocasião, o representante do Ministério Público manifestou-se parcialmente concordante com o encaminhamento (peça 39) , em razão do entendimento de que nem todas as irregularidades imputadas eram passíveis de imputação de débito. Dessa forma, apresentou análise individual, conduzindo à proposição de impugnação das despesas no montante de R$ 338.380,12, inferior, portanto, àquele objeto da citação, decorrentes do seguinte quadro de despesas mantidas na condição de impugnação:
	ITEM IMPUGNADO
	VALOR ORIGINAL (R$) 

	Superfaturamento relativo ao serviço de revelação de fotografias (Nota fiscal nº 201.114 - Objetiva Comércio e Serviços Fotográficos Ltda.) 
	R$ 11.946,00

	Palestra do Sr. Francisco Pereira da Silva Júnior
	R$ 650,00

	Palestra dos Srs. Marcelo Nascimento Bernardo da Cunha, Magaly Pessoa Nunes Maia e Damião Ramos Cavalcanti
	R$ 1.950,00

	Mediação dos Srs. André Luiz de Araújo Oliveira, Eliana Serrano, Tereza Cristina de Oliveira e Paula Vale Resende
	R$ 2.100,00

	Fatura Nº 57/2011 - UEC Viagens 
 (despesa sem comprovação idônea) 
	R$ 5.762,12

	Fatura nº 3/2011 - UEC Viagens Ltda.
 (despesa sem comprovação idônea) 
	R$ 217.350,00

	Fatura nº 4/2011 - UEC Viagens Ltda.
 (despesa sem comprovação idônea) 
	R$ 48.542,00

	Fatura nº 2/2011 - UEC Viagens Ltda.
 (despesa sem comprovação idônea) 
	R$ 14.080,00

	Contrapartida não prestada (molduras) 
	R$ 36.000,00

	TOTAL
	R$ 338.380,12

6.	Com o ingresso de novos elementos aos autos, restituí o feito, por duas ocasiões, para novo pronunciamento da unidade técnica e do Ministério Público junto ao TCU (MPTCU) sobre as réplicas oferecidas pelos responsáveis à impugnação realizada e ao montante do débito apontado na referida tabela. 
7.	Em derradeira instrução de mérito e respectivos pronunciamentos, concordaram a SecexTCE e o MPTCU quanto à rejeição parcial das alegações de defesa e imputação daquele débito no montante original de R$ 338.380,12, tendo em vista que os documentos apresentados, na sua maioria fotografias do evento realizado, não se mostrariam suficientes para o afastamento de várias das imputações irregulares que resultaram na impugnação das despesas, muitas delas relacionadas a hospedagens, superfaturamentos, despesas sem comprovação idônea, e ausência de aporte da contrapartida para a realização do projeto cultural, sendo que não se questionou se o evento foi ou não realizado, mas o nexo de causalidade entre as despesas e os recursos objeto do convênio, as quais deveriam ser demonstradas por meio de documentação que evidenciasse a regularidade do ponto de vista financeiro.
8.	Divergiu o Ministério Público apenas da proposição de aplicação de multa prevista no art. 58 da Lei 8.443/1992 (LOTCU) à entidade, face as irregularidades não passíveis de imputação de débito, não afastadas, uma vez que a jurisprudência dominante deste Tribunal é no sentido da impossibilidade de aplicação da multa prevista naquele dispositivo a pessoa jurídica.
9.	Diante do que restou demonstrado nos pronunciamentos da unidade instrutiva e do Parquet especializado, acolho como razões de decidir as análises ali consignadas, ajustando-se a proposição aos termos do entendimento jurisprudencial desta Corte, no sentido de não aplicar a multa prevista no art. 58 da LOTCU à pessoa jurídica, sendo bastante, portanto, o julgamento pela irregularidade de suas contas, com condenação solidária em débito, e aplicação da multa proporcional prevista no art. 57 da Lei 8.443/1992, ao passo que mantenho a proposição da aplicação da sanção prevista no art. 58 da Lei Orgânica/TCU à dirigente da entidade, signatária do termo de convênio.
10.	Com efeito, conforme pronunciamento anterior havido nos autos por parte do respeitável Procurador, "a ênfase no controle de resultados dos convênios, tal como apregoado pelas responsáveis, não afasta ou prejudica a necessidade de supervisão quanto à regularidade financeira da execução da avença" de maneira que "a lisura no manejo das importâncias confiadas aos convenentes é tão relevante para a conformidade da gestão quanto a correta execução técnica/física dos acordos". Nesse sentido, é de crucial importância que a comprovação da regular aplicação dos recursos no objeto do convênio se dê mediante documentação idônea e hábil a comprovar a existência de nexo de causalidade entre o que foi previsto no convênio e o que foi executado com seus recursos, de maneira escorreita e transparente aos órgãos de controle, ao poder concedente e à sociedade.
11.	Acompanho os pareceres, ainda, conforme já adiantado, no que tange à proposição de aplicação da multa prevista no art. 58, inciso II, da Lei 8.443/1992 à Sra. Jaqueline Matos de Azevedo, na qualidade de Diretora Executiva da entidade e signatária do convênio, uma vez que parte das irregularidades imputadas corresponderam a atos praticados com grave infração a normas legais e regulamentares relativas à gestão dos recursos de convênio federal, algumas delas expressamente reproduzidas no próprio termo do convênio por ela assinado, as quais não conduziriam ao apontamento de dano, embora mereçam reprimendas como a sanção prevista no referido dispositivo legal. 
12.	Deixo de acolher, todavia, a proposição de autorização para o recolhimento parcelado da dívida, porquanto não requerida pelos responsáveis, os quais podem fazê-lo em qualquer fase do processo, desde que não remetido para a cobrança executiva, nos termos do art. 217 do Regimento Interno/TCU.
	Ante o exposto, acolhendo os pronunciamentos uniformes da unidade técnica e do Ministério Público/TCU quanto ao julgamento de contas e condenação em débito, bem assim com os ajustes pertinentes no tocante às sanções e demais medidas alvitradas, manifesto-me por que o Tribunal aprove o acórdão que ora submeto à deliberação deste Colegiado.
TCU, Sala das Sessões Ministro Luciano Brandão Alves de Souza, em 1 de dezembro de 2020.
AUGUSTO SHERMAN CAVALCANTI 
Relator